臺灣高等法院高雄分院刑事判決       100年度選上訴字第48號
上  訴  人  臺灣屏東地方法院檢察署檢察官
上  訴  人
即  被  告  林清都
選任辯護人  陳慧錚  律師
            梁宗憲  律師
            吳建勛  律師
上  訴  人
即  被  告  曾義雄
選任辯護人  葉武侯  律師
上  訴  人
即  被  告  薛俊鵬
選任辯護人  吳澄潔  律師
上  訴  人
即  被  告  杜春生
選任辯護人  李慶榮  律師
            孫守濂  律師
            許泓琮  律師
上  訴  人
即  被  告  潘淑真
選任辯護人  柳聰賢  律師
上  訴  人
即  被  告  黃明榮
選任辯護人  楊靖儀  律師
            陳裕文  律師
上  訴  人
即  被  告  邱名璋
選任辯護人  周村來  律師
            周元培  律師
            洪郁婷  律師
上  訴  人
即  被  告  施蘇貴美
選任辯護人  蔡祥銘  律師
            蔡晉祐  律師
被      告  宋希聖
選任辯護人  蔡將葳  律師
被      告  連正勝
選任辯護人  楊水柱  律師
被      告  林亞
選任辯護人  張瓊文  律師
            王建強  律師
上列上訴人因被告等違反公職人員選舉罷免法案件，不服臺灣屏
東地方法院99年度選訴字第53號中華民國100年5月12日第一審判
決（起訴案號：臺灣屏東地方法院檢察署99年度選偵字第11號、
第42號、第44號、第52號），提起上訴，本院判決如下：
    主  文
原判決關於林清都、曾義雄、薛俊鵬、杜春生、施蘇貴美、潘淑
真、黃明榮、邱名璋部分，均撤銷。
林清都共同於縣議會議長之選舉，對於有投票權之人，交付賄賂
，而約其投票權為一定之行使，處有期徒刑伍年陸月，併科罰金
新臺幣貳佰伍拾萬元，罰金如易服勞役，以罰金總額與壹年之日
數比例折算，褫奪公權伍年；扣案之行賄現金新臺幣伍拾萬元，
以及未扣案之預備行賄現金新臺幣貳佰伍拾萬元、行賄現金新臺
幣壹佰萬元，與曾義雄、薛俊鵬連帶沒收之；扣案之門號000
0000000手機壹支（含SIM 卡壹枚），沒收。
曾義雄共同於縣議會議長之選舉，對於有投票權之人，交付賄賂
，而約其投票權為一定之行使，處有期徒刑壹年拾月，併科罰金
新臺幣壹佰捌拾萬元，罰金如易服勞役，以罰金總額與壹年之日
數比例折算，緩刑伍年，褫奪公權肆年，並應向公庫支付新臺幣
參拾萬元；扣案之行賄現金新臺幣伍拾萬元，以及未扣案之預備
行賄現金新臺幣貳佰伍拾萬元、行賄現金新臺幣壹佰萬元，與林
清都、薛俊鵬連帶沒收之；扣案之門號0000000000手
機壹支（含SIM 卡壹枚），沒收。
薛俊鵬共同於縣議會議長之選舉，對於有投票權之人，交付賄賂
，而約其投票權為一定之行使，處有期徒刑參年陸月，併科罰金
新臺幣壹佰伍拾萬元，罰金如易服勞役，以罰金總額與壹年之日
數比例折算，褫奪公權參年；扣案之行賄現金新臺幣伍拾萬元，
以及未扣案之預備行賄現金新臺幣貳佰伍拾萬元、行賄現金新臺
幣壹佰萬元，與林清都、曾義雄連帶沒收之；扣案之門號000
0000000手機壹支（含SIM 卡壹枚），沒收。
杜春生於縣議會議長之選舉，有投票權之人，收受賄賂，而許以
其投票權為一定之行使，處有期徒刑壹年捌月，緩刑參年，褫奪
公權貳年，並應向公庫支付新臺幣拾伍萬元；扣案之所收受賄賂
新臺幣伍拾萬元，沒收。
施蘇貴美於縣議會議長之選舉，有投票權之人，收受賄賂，而許
以其投票權為一定之行使，處有期徒刑壹年拾月，緩刑參年，褫
奪公權貳年，並應向公庫支付新臺幣貳拾萬元；扣案之所收受賄
賂新臺幣伍拾萬元，沒收。
潘淑真、黃明榮、邱名璋，均無罪。
其他上訴駁回（宋希聖、連正勝、林亞部分）。
    事  實
一、林清都原係屏東縣議會第16屆副議長，並參選屏東縣第17屆
    議員，於民國98年12月5 日開票後，當選屏東縣第17屆議員
    ；薛俊鵬於當時為屏東縣議會聘僱之約僱人員，並派駐於副
    議長辦公室，平日大部分負責林清都選民之服務案件，為林
    清都信賴之人；而曾義雄、杜春生、施蘇貴美等人亦分別當
    選為屏東縣議會第17屆縣議員，均為屏東縣議會第17屆議長
    選舉之預期具有投票權之人。緣林清都於98年12月5 日連任
    第17屆縣議員後，擬參選議長，惟在無十足把握之情況下，
    為求能順利當選，竟與已當選數屆之資深議員曾義雄以及薛
    俊鵬共同基於對於預期有投票權之人，行求或交付賂賄，而
    約其議會議長投票權為一定行使之犯意聯絡，商定由其籌措
    資金，曾義雄物色欲行賄之議員對象，薛俊鵬則在旁協助，
    共同行賄第17屆當選議員，以求林清都順利當選議長，嗣於
    98年12月8 日前之某日，林清都在副議長辦公室向曾義雄告
    知將於98年12月8 日備妥賄選資金，每票賄選金額為新台幣
    （下同）50萬元，請曾義雄於99年12月8 日至其位於屏東縣
    東港鎮○○○○○道路旁漁塭私密會所拿取賄款，曾義雄即
    於98年12月8 日委由不知情之議員蔣家煌載至該處，並約於
    同日14時21分許抵達，嗣林清都旋即駕駛屬副議長公務車之
    車牌號碼0679-UN 號休旅車返回該處，曾義雄在已有默契之
    情況下，隨即進入前開車牌號碼0679-UN 號之公務車內，而
    車內駕駛座後方已置有一紙質手提袋，其內並放有以橡皮筋
    分裝成每捆10萬元，經曾義雄清點後為500 萬元之賄款，林
    清都即指示不知情之宋希聖駕駛該公務車搭載曾義雄返回屏
    東市，曾義雄即為下列賄選之行為：
  (一)因曾義雄於98年12月8 日上午某時，於參與林清都偕同其他
    議員拜訪議員行程時，知悉杜春生已表明願意支持林清都，
    曾義雄遂先向不知情之宋希聖借用所持用之0000000000號行
    動電話聯絡杜春生，以確定杜春生當時人在何處，經聯絡後
    ，2 人相約在屏東縣屏東市和平國小對面見面，約於同日15
    時15分許，杜春生抵達後，曾義雄即要求杜春生上車並坐在
    後座，且向杜春生表明係副議長林清都要伊轉送50萬元，而
    約定杜春生就該次議長選舉投票權為圈選林清都之一定行使
    ，杜春生即基於投票受賄之犯意，收受該筆賄款，並表示會
    予以支持，許以投票權為一定之行使，嗣杜春生於該公務車
    行駛至位於屏東縣屏東市○○路之「85度C 」店後，即下車
    離去。
  (二)其後，曾義雄復囑宋希聖駕駛該公務車由屏東縣屏東市○○
    路往屏東縣瑪家鄉方向行駛，途中曾義雄亦以宋希聖前開手
    機撥打林玉如家中之電話，雖林玉如不在家，惟曾義雄仍前
    往林玉如位於屏東縣瑪家鄉三和村之住處欲行賄林玉如，嗣
    曾義雄於同日15時50分許抵達後，林玉如之夫陳三平及其女
    兒在家，曾義雄即在林玉如前開住處之客廳內，交付陳三平
    賄款50萬元，請陳三平轉達林玉如屆時投票支持林清都參選
    議長。其後，陳三平先將該筆賄款置於姪女陳詩花處，並於
    98年12月10日轉知上情予其妻林玉如，惟林玉如得知後，即
    要求陳三平自行處理賄款，並未收受該筆款項。嗣陳三平經
    年籍、姓名均不詳之人提醒收取該筆款項恐會出事，乃於98
    年12月14日下午某時許，由陳詩花及姓名、年籍不詳之男子
    及女子各1 人陪同欲至曾義雄任職之寶建醫院還款，惟因曾
    義雄人不在該醫院，遂未能還款成功，期間，曾義雄在寶建
    醫院之助理撥打電話連絡曾義雄，曾義雄即告知約在議會副
    議長室見面，然陳詩花等人抵達議會地下室後巧遇曾義雄，
    該名年籍、姓名不詳之女子以林玉如委託還錢為由，要曾義
    雄上車，但為曾義雄所拒，陳詩花等人逕自開車離去，旋於
    隔日由該年籍、姓名均不詳之男子將50萬元賄款送交臺灣屏
    東地方法院檢察署檢察官查扣，並為檢舉。
  (三)曾義雄恐因林清都於當日尚有其他拜會議員行程，必須使用
    該公務車，即指示不知情之宋希聖駕駛該公務車先行返回議
    會，宋希聖駕車到達後，即將裝有剩餘賄款之紙袋自該公務
    車後座提至議會3 樓副議長室交付予薛俊鵬，曾義雄旋即向
    薛俊鵬表示要出去辦副議長交代之事，薛俊鵬會意，即提該
    袋賄款至議會地下室，將現款置於其妻所有車牌號碼2939-T
    E 號自小客車司機座後方，俟曾義雄坐在副駕駛座後方，即
    依曾義雄指示前往行賄。曾義雄上車後，即先以其所有0000
    000000號行動電話與潘淑真聯絡相約見面，於同日17時40分
    許，2 人在屏東縣南二高麟洛交流道旁運動公園停車場相見
    交談數分鐘後離去；曾義雄為逃避追查，另以薛俊鵬所有00
    00000000號電話撥打黃明榮行動電話，聯絡前往黃明榮位於
    屏東縣枋寮鄉○○村○○路住處事宜，惟係由黃明榮之不知
    情之女黃淑貞代接，於當日18時30分許，曾義雄搭乘薛俊鵬
    所駕駛之上開自小客車，並在黃淑貞之引導下，前往黃明榮
    前揭住處拜訪後離去。曾義雄又以所有0000000000號行動電
    話，撥打至邱名璋行動電話與之聯絡，2 人遂相約於屏東縣
    屏東市○○路上之北極殿（俗稱上帝公廟），約於當日20時
    許，邱名璋駕駛其妻所有車牌號碼8836-XS 號自小客車至該
    北極殿前，曾義雄由薛俊鵬駕車搭載至該處，旋即單獨1 人
    進入邱名璋車內副駕駛座與之交談不到30秒即離去。
  (四)曾義雄為聯絡施蘇貴美，自當日（98年12月8 日）下午至晚
    上，曾先後以宋希聖、薛俊鵬前開手機撥打施蘇貴美住處之
    市內電話，惟均未能與之聯絡，至當日21時20分許始與施蘇
    貴美取得連繫，曾義雄旋由薛俊鵬駕駛上開自小客車搭載前
    往施蘇貴美位於屏東縣屏東市公正國中附近之住處，嗣曾義
    雄抵達後，即在施蘇貴美前開住處內，向施蘇貴美轉達林清
    都交伊代送50萬元賄款，議長事情拜託等語，而約定施蘇貴
    美就該次議長選舉投票權為圈選林清都之一定行使，施蘇貴
    美亦基於投票受賄之犯意，予以收取，並允為支持，許以投
    票權為一定之行使。
  (五)曾義雄同為聯絡連正勝，亦自當日下午起即聯繫連正勝，俟
    確認連正勝於當晚甚晚始能返家，即囑薛俊鵬如期前往連正
    勝位於屏東縣來義鄉南和村住處，約於當日24時許，在連正
    勝前揭住處，由曾義雄探詢連正勝是否支持林清都，連正勝
    認當時已屬深夜，若逕予拒絕，在不明瞭住處外尚有何人在
    場之情況下，恐有安全問題，擔心被綁架，遂向曾義雄假意
    表示支持，先收下該筆50萬元之賄款，擇日再予以退還。其
    後，曾義雄、薛俊鵬2 人旋於98年12月9 日0 時17分許，駕
    車返回林清都位於屏東縣東港鎮○○街29之9 號之服務處，
    途中，曾義雄以薛俊鵬之行動電話向林清都報告行賄情況，
    林清都復於同日0 時36分許回撥。嗣薛俊鵬駕車搭載曾義雄
    返回林清都前揭位於東港鎮之服務處，由曾義雄向林清都面
    告當日賄選情形後，始由薛俊鵬駕車載其返回議會，曾義雄
    再至該處返家，車內剩餘賄選款項300 萬元即由薛俊鵬保管
    。嗣於98年12月10日某時許，連正勝為求退還該筆賄款，遂
    與議員潘裕隆相約在議會商討此事，後經潘裕隆建議，2 人
    即前往議長公館詢問當時之議長周典論詢問該如何退還該筆
    款項，於周典論向2 人表示退錢即可後，連正勝即由當時亦
    在現場之議員葉明博之友人涂榮昌陪同，於同日12時許，前
    往位於屏東縣屏東市○○路之寶建醫院，由連正勝向在醫院
    內之曾義雄表示必須聽從國民黨指示，遂將改以報紙包妥之
    50萬元款項歸還予曾義雄，曾義雄再將該筆50萬元現款裝入
    紙袋，持至副議長室交還薛俊鵬。
  (六)林清都於先前與其他議員集體拜訪林亞，雖獲林亞口頭
    表示支持，惟於98年12月9 日上午與曾義雄、薛俊鵬於副議
    長室討論後仍認不穩，遂囑不知情之不詳人士聯絡林亞前
    來議會，林亞於當日10時餘許至副議長室，旋由曾義雄與
    薛俊鵬帶林亞至議會7 樓之空研究室內，薛俊鵬即持小紙
    袋子內裝5 捆現鈔共50萬元欲交付林亞，曾義雄亦向林亞
    表明既然要支持副議長林清都，就將該筆款項收下，語畢
    ，曾義雄即離去，惟遭林亞拒絕，林亞並即離開該7 樓
    之空研究室，薛俊鵬見狀，即跟隨林亞至林亞位於6 樓
    之605 研究室，薛俊鵬在未經林亞之同意下，逕將該筆款
    項置於林亞研究室之桌上，林亞見狀隨即離去，表達不
    願收受之意，更於當日下午請求在國民黨屏東縣黨部擔任第
    3 組組長之黃文政幫忙退還該筆款項，惟於翌日即98年12月
    10日中午過後之某時許，2 人相約見面時，黃文政明確向林
    亞表示拒絕幫忙退還之意，斯時，因林亞接獲薛俊鵬之
    來電，林亞認於當時可將該筆款項退還，遂於當日17、18
    時許，將該筆賄款持至副議長室，退還予薛俊鵬。
二、嗣經臺灣屏東地方法院檢察署檢察官於98年12月14日接獲檢
    舉，並於同年月15日，陳三平所收受之50萬元賄款經人送交
    檢察官檢舉查扣後，陸續傳喚曾義雄、杜春生、施蘇貴美接
    受調查，杜春生、施蘇貴美分別繳交50萬元之賄款，連同陳
    三平所繳交之50萬元，前後共扣得賄款150 萬元，另扣得供
    行賄所用之上開曾義雄所有0000000000號手機1 支（含SIM
    卡1 枚），而曾義雄、杜春生、施蘇貴美分別於偵查中均自
    白犯行，且曾義雄所為之白白，因而查獲林清都，並查悉全
    情。
三、案經臺灣屏東地方法院檢察署檢察官接獲檢舉後，指揮臺灣
    屏東地方法院檢察署檢察事務官、法務部調查局屏東縣調查
    站、南部地區機動工作站偵辦暨移送臺灣屏東地方法院檢察
    署檢察官偵查起訴。
    理  由
甲、程序方面：
一、被告林清都及其辯護人固爭執證人即被告曾義雄、杜春生、
    陳三平、施蘇貴美、連正勝、林亞於調查站之陳述，以及
    被告曾義雄製作之議員屬性分析表；被告宋希聖及其辯護人
    固爭執證人即被告曾義雄、杜春生於調查站之陳述；被告薛
    俊鵬及其辯護人固爭執證人即被告曾義雄、林亞於調查站
    之陳述；被告潘淑真及其辯護人固爭執證人即被告曾義雄於
    調查站之陳述；被告黃明榮及其辯護人固爭執證人陳三平、
    陳詩花、涂榮昌、被告曾義雄、杜春生、施蘇貴美、連正勝
    、林亞、宋希聖於調查站之陳述；被告邱名璋及其辯護人
    固爭執證人即被告曾義雄於調查站之陳述；被告連正勝及其
    辯護人固爭執證人即被告曾義雄於調查站之陳述，均無證據
    能力，惟上開部分均未經本院執之作為認定前揭被告犯罪事
    實之證據，自均無論述其證據能力之必要。
二、被告林清都及其辯護人復爭執證人即被告曾義雄於偵查中之
    陳述，無證據能力。惟按刑事訴訟法第158 條之3 規定：「
    證人、鑑定人依法應具結而未具結者，其證言或鑑定意見，
    不得作為證據。」所謂「依法應具結而未具結者」，係指檢
    察官或法官依刑事訴訟法第175 條之規定，以證人身分傳喚
    被告以外之人（證人、告發人、告訴人、被害人、共犯或共
    同被告）到庭作證，或雖非以證人身分傳喚到庭，而於訊問
    調查過程中，轉換為證人身分為調查時，此時其等供述之身
    分為證人，則檢察官、法官自應依本法第186 條有關具結之
    規定，命證人供前或供後具結，其陳述始符合第158 條之3
    之規定，而有證據能力。若檢察官或法官非以證人身分傳喚
    而以告發人、告訴人、被害人或共犯、共同被告身分傳喚到
    庭為訊問時（例如刑事訴訟法第71條、第219 條之6 第2 項
    、第236 條之1 第2 項、第248 條之1 、第271 條第2 項、
    第271 條之1 第1 項），其身分既非證人，即與「依法應具
    結」之要件不合，縱未命其具結，純屬檢察官或法官調查證
    據職權之適法行使，當無違法可言。而前揭不論係本案或他
    案在檢察官面前作成未經具結之陳述筆錄，係屬被告以外之
    人於偵查中向檢察官所為之陳述，本質上屬於傳聞證據，基
    於保障被告在憲法上之基本訴訟權，除該被告以外之人死亡
    、身心障礙致記憶喪失或無法陳述、滯留國外或所在不明而
    無法傳喚或傳喚不到、或到庭後拒絕陳述等情形外，如已經
    法院傳喚到庭具結而為陳述，並經被告之反對詰問，前揭非
    以證人身分而在檢察官面前未經具結之陳述筆錄，除顯有不
    可信之情況者外，得為證據；又前揭非以證人之身分在審判
    中之陳述筆錄，倘該被告以外之人已經法院以證人身分傳喚
    到庭並經具結作證，且由被告為反對詰問，或有前揭傳喚不
    能或詰問不能之情形外，該未經具結之陳述筆錄因屬審判上
    之陳述，自有證據能力；若係在另案法官面前作成之陳述筆
    錄，本質上亦屬傳聞證據，自得依本法第159 條之1 第1 項
    之規定，認有證據能力。不能因陳述人未經具結，即一律適
    用本法第158 條之3 之規定，排除其證據能力（最高法院96
    年度臺上字第3527號、97年度臺上字第483 號判決意旨參照
    ）。再者，被告以外之人於偵查中向檢察官所為之陳述，就
    本件被告而言，事實上難期有於檢察官偵查中行使反對詰問
    權之機會，是該等陳述應屬未經完足調查之證據，但非謂無
    證據能力；申言之，如於審理時使被告或其辯護人得針對該
    被告以外之人於偵查中向檢察官所為之陳述，有補足行使反
    對詰問權之機會，即非不容許該被告以外之人於偵查中向檢
    察官所為之陳述作為證據（參見最高法院95年度台上字第66
    75號判決意旨）。經查，證人即被告曾義雄於偵查中經檢察
    官訊問時，凡未命其具結者，均係以被告身分予以訊問，此
    有各該筆錄在卷可稽，是其前揭各次就案發過程所為之陳述
    ，本質上雖屬傳聞證據，然其既經原審傳喚到庭具結而為陳
    述（見原審卷(三)第99頁至第121 頁、第164 頁），並經被告
    林清都及其辯護人為反對詰問，又其前揭非以證人身分而在
    檢察官面前作成之未經具結之陳述筆錄，亦無證據足認顯有
    不可信之情況，揆諸前揭最高法院判決意旨所示，自得為證
    據。另證人即被告曾義雄於偵查中以證人身分具結後，經檢
    察官訊問時並無非法取供之情形，依上說明，本屬有證據能
    力之傳聞證據，其雖未經被告於偵查程序為詰問，但被告已
    於本院經補正詰問程序，而完足為合法調查之證據，則證人
    曾義雄於偵查中經具結之陳述自得為判斷之依據，而具有證
    據能力。
三、另本判決後述所引用證據資料，除有爭執之上開部分外，被
    告及其等辯護人餘均未爭執證據能力（見原審卷(四)第168 頁
    至170 頁、原審卷(五)第4 頁、本院卷(二)第46頁、第91頁），
    且於本院言詞辯論終結前，渠等對於卷附上開爭執部分以外
    之具有傳聞證據性質之證據，既均已知其情，而未聲明異議
    ，本院認除上開爭執部分已敘明如上外，其他卷附具有傳聞
    證據性質之證據，並無任何違法取證之不適當情形，以之作
    為證據使用係屬適當，自得採為認定事實之證據。
乙、實體方面：
壹、有罪部分：
一、訊據上訴人即被告曾義雄對於前揭共同行求及交付賄賂之犯
    行，另上訴人即被告杜春生、施蘇貴美對於前揭收受賄賂之
    犯行，均已坦承不諱。上訴人即被告林清都固坦承其原係屏
    東縣議會第16屆副議長，並連任屏東縣第17屆議員，且於98
    年12月6 、7 日有於副議長辦公室與被告曾義雄見面，另於
    98年12月8 日中午確實有至屏東縣東港鎮○○○○○道路旁
    漁塭處之事實；上訴人即被告薛俊鵬亦坦承當時為屏東縣議
    會聘僱之約僱人員，並派駐於副議長辦公室，平日大部分負
    責林清都選民之服務案件之事實，惟被告林清都、薛俊鵬均
    矢口否認有何共同行求及交付賄賂之犯行，被告林清都辯稱
    ：並未指示他人送交賄款，亦未於98年12月8 日下午駕駛副
    議長公務車外出，更未準備500 萬交予被告曾義雄買票等語
    ；被告薛俊鵬辯稱：伊只是1 個臨時約僱人員，起訴書所指
    均非實情，希望還伊清白等語。
二、經查：
  (一)被告曾義雄、杜春生、施蘇貴美部分：
  1.被告曾義雄、杜春生、施蘇貴美對於前揭犯行，均已坦承不
    諱（見原審卷(五)第89頁正反面、第90頁、本院卷(二)第36頁、
    第38頁、本院卷(三)第11頁、第36頁），互核其等所言，大致
    相符；又被告曾義雄確有搭乘被告宋希聖所駕駛之前開公務
    車，分別至林玉如之住處及和平國小對面，且當時被告杜春
    生確有在和平國小對面處上車之事實，亦經證人即被告宋希
    聖於偵查中及原審100 年3 月31日審理時證述明確（見99年
    度選偵字第42號偵查卷第36頁、第84頁、第200 頁、第201
    頁、原審卷(三)第139 頁至第140 頁背面）；再被告曾義雄另
    有於前揭時、地交付50萬元予被告連正勝，以及欲交付50萬
    元予林亞時係在現場，嗣被告連正勝為退還該50萬元之賄
    款，前去找潘裕隆、周典論詢問退款事宜，再由涂榮昌陪同
    將50萬元退還被告曾義雄，以及林亞前往副議長室退款之
    事實，亦經證人潘裕隆、周典論、涂榮昌、證人即被告連正
    勝、林亞分別於偵查、原審審理時證述明確（見98年度選
    他字第321 號偵查卷(一)第12頁至第16頁、第20頁至第24頁、
    第37頁至第41頁、98年度選他字第321 號偵查卷(二)第68頁、
    99年度選偵字第44號偵查卷第60頁至第64頁、99年度選偵字
    第52號偵查卷第20頁、第21頁、原審卷(三)第130 頁至第133
    頁、第133 頁背面至第137 頁、第234 頁至第238 頁、第23
    9 頁至第241 頁、第241 頁背面至244 頁、原審卷(四)第156
    頁背面至第158 頁、第159 頁正反面），並有法務部調查局
    屏東縣調查站扣押筆錄、扣押物品目錄表、勘驗筆錄、勘驗
    照片、中央選舉委員會98年12月11日中選一字第0983100370
    號公告等附卷可稽（見98年度選他字第321 號偵查卷(一)第16
    7 頁至第169 頁、卷(二)第31頁至第38頁、卷(三)第30頁、第31
    頁、第37頁至第46頁、原審卷(一)第197 頁至第215 頁），復
    有現金150 萬元扣案可資佐證，堪認被告曾義雄、杜春生、
    施蘇貴美3 人之自白，均與事實相符，可作為認定犯罪事實
    之依據，該部分事證明確，被告曾義雄、杜春生、施蘇貴美
    3 人之犯行，均堪認定。
  2.至案外人林玉如之配偶陳三平及其姪女即共同前往還錢之陳
    詩花均不認識該交付50萬元賄款之人，以及欲返還該筆賄款
    之對象，固據證人陳三平、陳詩花證稱明確（見98年度選他
    字第321 號偵查卷(一)第13頁、第24頁、原審卷(三)第234 頁、
    第239 頁背面、第240 頁背面），惟該交付賄款之人係長的
    高高瘦瘦的，亦據證人陳詩花證稱明確（見98年度選他字第
    321 號偵查卷(一)第14頁），則因被告曾義雄之身高係逾175
    公分以上，且屬於瘦的體形，此有被告曾義雄前往原審法警
    室拍攝之照片附卷可參（見原審卷(三)第264 頁），另被告曾
    義雄之身形自本件案發至前開在原審拍照之日止，並無巨大
    改變，亦據被告曾義雄於原審時陳述在卷（見原審卷(五)第86
    頁背面），復審之證人即被告宋希聖確有與當日搭載被告曾
    義雄前往林玉如之住處，業據證人即被告宋聖證稱如上，堪
    認當時前往案外人即議員林玉如家中交付賄款50萬元之人當
    係被告曾義雄無誤。
  3.被告曾義雄固陳稱：所涉犯者應為公職人員選舉罷免法第10
    0 條第3 項之預備行賄罪。惟按96年11月7 日修正公布前公
    職人員選舉罷免法第90條之2 （修正後移列於第100 條）第
    1 項及第2 項係就直轄市、縣（市）議會議長、副議長、鄉
    （鎮、市）民代表會主席及副主席之選舉所設關於投票行賄
    、受賄處罰之規定，旨在防止金錢之介入選舉，以維護選舉
    之公平與純正，以「有投票權之人」為行賄之對象或受賄之
    主體。在選風惡化下，候選人為求當選，乃競相提早賄選活
    動，祗須提前賄選之雙方，於行賄、受賄當時，均預期以行
    賄之對象或受賄之主體將來當選議員或代表取得投票權時，
    再履行投票選舉行賄者（或特定之人）為議長、副議長或主
    席、副主席，始達成雙方約定之條件，而完成其犯罪行為。
    故於行賄、受賄時，雖尚未當選議員或代表，非屬現實的「
    有投票權之人」，惟此係著手賄選之實施，待日後果當選議
    員或代表而取得投票權時，犯罪構成要件即屬成就，而成為
    現實的「有投票權之人」。此原在賄選者之預期及其犯意之
    範圍內，均為其犯罪行為內容之一部，並不以其賄選在先，
    當選在後，而影響其犯罪之成立。準此，上開議長、副議長
    或主席、副主席之選舉，於行賄受賄當時，其行賄之對象或
    受賄之主體，雖尚未當選議員或代表，但於事後選舉揭曉結
    果，其已當選為議員或代表而取得投票權者，即與上開規定
    「有投票權之人」之要件該當（最高法院97年度台上字第23
    28號判決意旨參照）。準此而論，就議長選舉而言，若於行
    賄、受賄當時，其行賄之對象或受賄之主體，雖尚未當選議
    員，但於事後選舉揭曉結果，其已當選為議員而取得投票權
    者，即與上開規定「有投票權之人」之要件該當，更遑論本
    件議員選舉之結果已經揭曉，故上開議員當選人縱尚未經中
    央選舉委員會公告，被告曾義雄所為仍非屬預備之犯行，故
    被告曾義雄此部分所辯，尚非可採。
  4.被告杜春生固於原審時陳稱：伊有意返還，符合刑法中止犯
    之規定等語。惟被告杜春生已收受該50萬元之賄款，業如前
    述，則該收受賄賂之行為於收取當時已屬既遂，縱事後有意
    返還，亦與刑法第27條第1 項中止犯之規定不符，故被告杜
    春生此部分所辯，並不可採。
  (二)被告林清都部分：
  1.被告林清都確有前揭共同行求及交付賄賂之事實，業據證人
    即被告曾義雄於偵查及原審100 年3 月31日審理時證述明確
    （見99年度選偵字第11號偵查卷第63頁至第69頁、第78頁至
    第83頁、第91頁至第96頁、原審卷(三)第99頁背面至第101 頁
    ）。衡以證人即被告曾義雄與被告林清都之關係，係不好不
    壞，業據被告林清都於原審時自陳在卷（見原審卷(四)第165
    頁背面），足見2 人應無任何糾紛或仇恨，倘若被告林清都
    確未同為前揭犯行，證人即被告曾義雄是否有可能僅為脫免
    部分罪責或換取減刑或免除其刑，而故意誣指被告林清都，
    已屬有疑。況且，審之證人即被告曾義雄於本案於偵查之初
    即98年12月30日、99年2 月10日均係陳稱其係為自己欲參選
    議長而行賄等語（見98年度選他字第321 號偵查卷卷(一)第11
    9 頁至第122 頁、99年度選偵字第11號偵查卷第23頁至第25
    頁），足見被告曾義雄於當時應係存有避免供出林清都之心
    態，否則，其大可於接受調查或偵查之初即將此情供出，如
    此，不僅符合公職人員選舉罷免法第100 條第6 項所規定減
    刑或免除其刑之條件，亦有可能因此免受羈押之強制處分，
    自屬對證人即被告曾義雄最有利之情況，然證人即被告曾義
    雄於當時卻捨此而不為，且因此被羈押逾3 個月之久，足見
    證人即被告曾義雄是否僅為求交保而故意誣指被告林清都，
    更屬有疑。
  2.證人即被告曾義雄係於99年4 月8 日始供出前揭共同行賄之
    事實，有前揭偵查中之偵訊筆錄附卷可稽，而在此之前檢察
    官已陸續發動如調取通聯紀錄、傳訊證人陳三平、陳詩花、
    被告杜春生等多位涉案人士之偵查作為，此參見98年度選他
    字第321 號偵查卷卷(一)、(二)、(三)及99年度選偵字第11號偵查
    卷所附之卷證資料即明，則在此種情況下，被告曾義雄若係
    因得知檢察官掌握甚多證據，而自揣就其係為自己行賄或為
    他人共同行賄已無法再掩飾及迴避，因而供出上情，亦與常
    情無違。由此足見，證人即被告曾義雄於當時並非係胡亂指
    控，且在毫無依據及佐證之情況下而為上開證稱，故證人即
    被告曾義雄上揭有關被告林清都確有共同為行求及交付賄賂
    行為之證言，顯具有相當之憑信性為是，自為可採。
  3.98年12月8 日當日中午被告宋希聖駕駛公務車搭載被告曾義
    雄出發前，被告曾義雄與被告林清都及其他議員當選人曾在
    該漁塭處之涼亭交談，嗣被告曾義雄即請宋希聖駕駛公務車
    搭載被告曾義雄外出，並陸續前往拜訪案外人即議員林玉花
    、被告杜春生等情，亦據證人即被告宋希聖證述明確（見99
    年度選偵字第42號偵查卷第82頁、第83頁、第201 頁），可
    見被告曾義雄於前往行賄案外人即議員林玉花、被告杜春生
    前，確有與被告林清都接觸一節，堪可認定；而於98年12月
    8 日被告曾義雄各交付50萬元賄款予被告杜春生、施蘇貴美
    、連正勝時，以及於98年12月9 日另欲說服被告林亞收下
    該50萬元賄款，均係表示請渠等支持被告林清都競選議長，
    亦據證人即被告杜春生、施蘇貴美、連正勝、林亞分別於
    偵查及原審審理時證述明確（見98年度選他字第321 號偵查
    卷卷(一)第173 頁、第37頁、99年度選偵字第44號偵查卷第62
    頁、第63頁、第161 頁、99年度選偵字第52號偵查卷第15頁
    、第16頁、第20頁、原審卷(三)第125 頁正反面、第128 頁背
    面、第129 頁正反面、第131 頁、第134 頁、第135 頁正反
    面）。則徵諸上情，倘若當時被告曾義雄於98年12月8 日係
    為自己競選議長行賄，當屬相當隱密之情事，自無於行賄前
    先前往被告林清都所在之處，再自該處搭乘被告林清都專屬
    之公務車前往行賄之理，且當時被告曾義雄係告知被告杜春
    生等人，請渠等支持被告林清都，並非請渠等支持其自身，
    業如前述，則被告曾義雄於當日應確係為被告林清都競選議
    長而共同行賄議員無誤。
  4.被告林清都另辯稱：「(1)伊並未於連任前即佈署參選議長，
    亦不可能在公告當選名單後1 、2 日即98年12月6 、7 日，
    各方情勢均未明朗，即已行動而行賄選。況且，被告曾義雄
    所稱之500 萬現金款項，係於何時，自何人所籌募，而得將
    該大筆現金款項搬至「東港鎮○○○○○道路旁漁塭私密會
    所」？而被告曾義雄所稱現金餘款，均未曾於被告薛俊鵬或
    林清都之相關處所查得，然依被告曾義雄之妻李幸惠於98年
    12月15日，又突於臺灣銀行屏東分行內開立1 只保險箱櫃，
    並將230 萬元現金放入之提領時間及存放情狀，暨李幸惠明
    顯就資金來源有所矯飾一節，上開230 萬元應係提領並置放
    供曾義雄為本件議長選舉行賄一事，應可認定，故被告曾義
    雄在隨後指其賄選資金來源與該大筆提領暨存放之現金全然
    無涉，並誣攀被告林清都另於他處所提供，對其不僅毫無不
    利可言，反得掩蔽真正資金來源，並可藉公職人員選舉罷免
    法第100 條第7 項之規定，而得獲免刑之寬典；(2)依被告曾
    義雄於98年4 月13日於偵查中所陳述之內容，是伊於98年12
    月7 日早上，在副議長室內告知一票發50萬元，惟依伊通聯
    紀錄之基地台位置，可證98年12月6 日當日至12月7 日13時
    12分許前，伊均在東港鎮，而被告曾義雄通聯之基地台位置
    ，自98年12月6 日至12月7 日11時31分許止，均非屏東縣議
    會，另參酌證人唐玉琴、王啟敏、黃國安所證，被告曾義雄
    陳述買票之意識形成，係在12月6 日或7 日上午，在副議長
    室形成與事證不符。況且，被告曾義雄於99年6 月23日訊問
    時又證稱：98年12月5 日選舉結束後，約在6 日或7 日那個
    時候在副議長室，副議長林清都就有向我講說98年12月8 日
    到東港魚塭那邊集合，我出發之前都不知道到那要做什麼，
    則就在副議長室商議時被告究如何為囑付一節，有無提及要
    賄選？至東港魚塭處目的為何？已產生有重大之歧異；(3)另
    依伊於98年12月8 日12時55分45秒後行動電話通聯之基地台
    位置，及被告宋希聖所使用行動電話通聯之基地台位置，復
    參證被告宋希聖及證人徐榮耀於原審審理時所證，當時被告
    宋希聖確有駕駛公務車搭載徐榮耀離開之情，雖無積極事證
    證明被告宋希聖在13時50分始在東港，但至少並無事證證明
    被告宋希聖係與林清都等人同時返回東港鎮或於1 時許即在
    東港鎮魚塭處，而由林清都取得該公務車駕車外出籌措資金
    。另被告曾義雄指被告林清都當時示意被告宋希聖以車號06
    79-UN 號之公務車搭載被告曾義雄，則曾義雄及宋希聖自均
    應預期被告林清都就自身後續行程用車必已另有安排，則被
    告曾義雄卻又證稱其因擔心被告林清都要用車，必須到議會
    換乘車輛，而偌大風險，在人來人往，且可能設有諸多攝影
    監視系統之議會內搬運數百萬資金云云，自明顯有悖於經驗
    法則。而曾義雄就如何於屏東縣議會內如何換乘車輛一節，
    於99年4 月13日偵訊時先稱：錢是由宋希聖提上來交給薛俊
    鵬的，如何交接的我不清楚，我坐上薛俊鸚的車上，車上就
    已經有放錢了等語，曾義雄卻又於99年6 月23日偵訊時稱：
    原本放在宋希聖車子裡面的錢，由宋希聖把紙袋裝的錢拿到
    副議長室交給薛俊鵬，我當時有跟著宋希聖上去，薛俊鵬馬
    上就把袋子提下來，我再跟著薛俊鵬下去地下室，薛俊鵬把
    錢放在車內司機座的後方等語，其前後敘述已迥不相同，而
    依曾義雄於99年4 月8 日偵查時又曾證稱：「（宋希聖開車
    載你時，他知道是要去買票的？）他起先應該不清楚，是在
    杜春生上車時才知道的，因為他位階比較低。」等語，卻又
    謂事前全不知情之宋希聖會主動將紙袋內現金提交予薛俊鵬
    云云，實與經驗法則有違；(4)證人林亞固證稱於98年12月
    9 日，被告曾義雄曾找伊至副議長室，現場有被告曾義雄、
    薛俊鵬在場，要伊支持被告林清都，並要伊收下1 包物品，
    且謂被告薛俊鵬於被告曾義雄先離去後，曾持該包物品由7
    樓送至6 樓伊研究室處，而翌日有將該包物品在副議長室交
    付給薛俊鵬等語。惟證人林亞亦證稱被告林清都始終均未
    在場，伊亦未向被告林清都提及此事，且稱被告薛俊鵬於交
    付當天，曾向伊表示「不然你找曾義雄解決」等語，則主導
    該交付一事之人，亦顯為被告曾義雄無疑。此外，議長選舉
    較一般人民普選，其投票權人（屏東縣議會僅55位議員）顯
    著較少，如有賄選，其行情依以往查獲之案例或民間流言，
    每票金額均甚為龐大。故其對象之撿擇及買票數量之決定，
    顯有謹慎斟酌之必要。若由被告林清都籌款而指示買票，豈
    有任憑他人恣意撿擇對象及買票數量之理，被告曾義雄自承
    之買票一情，是否確為被告所指示？或另隱瞞有真正指示之
    人？非無合理之懷疑。再者，被告曾義雄業經連任4 屆屏東
    縣議員，任國民黨議會黨團總幹事，屬黨內長袖善舞之實力
    派人物。經本屆當選議員後，除有人勸進其角逐正、副議長
    外，被告曾義雄並曾表態欲參選下屆屏東市市長，縱被告曾
    義雄確有為被告林清都行賄買票一事，亦顯不能以一般人際
    之關係加以推認，謂必係受委託而礙於人情所為，而極可能
    係曾義雄基於其個人利益所擅為，故在被告曾義雄所述仍有
    諸多重大矛盾，實不能單以其所述，為被告不利之認定。(5)
    被告曾義雄對於『絕對支持』之議員仍然進行行賄，更有可
    疑，曾義雄自承被告杜春生原本就有支持林清都之意願，若
    依此而言，被告林清都本即無須再對杜春生行賄，且此一賄
    款（被告仍然爭執）亦可減省轉作他用。惟被告曾義雄竟自
    陳『林清都未指示行賄對象』以及『對已經確定的鐵票行賄
    』，實與現實常情相差過遠，要難信服」等語。惟查：
  (1)被告林清都曾於98年12月5 日議員選舉前之98年11月份某日
    ，主動向王啟敏探詢是否願意搭配參選正、副議長，98年12
    月5 日開票以後，被告林清都及王啟敏確定當選屏東縣議員
    後，被告林清都雖未正式表示與王啟敏搭檔參選正、副議長
    ，但已有搭配合作的宣示，以及98年12月5 日開票後沒幾天
    或2 、3 天，被告林清都曾偕同其他當選議員前去拜訪被告
    邱名璋、黃明榮，並請其等支持伊競選議長之情，業據證人
    王啟敏、證人即被告邱名璋於調查站及偵查時證述明確（見
    98年度選他字第321 號偵查卷卷(一)第220 頁、第224 頁、第
    231 頁背面、第234 頁、第285 頁、第286 頁、第295 頁、
    卷(二)第139 頁），且證人即屏東縣長曹啟鴻於本院100 年10
    月31日審理時結證稱：「屏東縣第17屆的議員選舉之前，投
    票日是98年12月5 日，選舉前你有無向林清都探詢過，如果
    他當選後，是否由他來參與議長？有無探詢這方面的意願？
    ）之前也有一些傳言，不是從副議長這邊得到的訊息，可能
    將來選後林副議長有機會想要來選議長。我在選前曾經有過
    鼓勵，如果過關的話是否來競選議長，我個人希望他來選議
    長，用鼓勵的方式。」、「那個只是一種鼓勵，有機會的話
    可以出來選議長，當時我也在忙我的縣長選舉，他也在忙他
    議員的選舉，至於是選前多久，我沒有印象了。林清都一向
    都很客氣，他就說我還沒有當選，他說再看看。我實在沒辦
    法判斷他有無問鼎議長比較積極的意願，但是應該有心動。
    」等語（見本院卷(二)第189 頁、第190 頁正反面），可見被
    告林清都於98年12月8 日前並非確無行賄之動機，被告林清
    都此部分所辯，自難認為可採。至證人王啟敏於原審100 年
    4 月7 日審理時固證稱：被告林清都找伊搭檔係在議員選舉
    完後，公告之前問伊的等語（見原審卷(三)第254 頁），惟證
    人王啟敏此部分所證與其前揭於調查站及偵查中所為證言已
    屬不符，況即認此情為真，被告林清都詢問證人王啟敏是否
    欲搭配參選議長之時點亦係在選舉公告即98年12月11日前，
    則依此推論，被告林清都形成競選議長之決意，亦早於98年
    12月11日前已產生，自無法因此排除被告林清都於98年12月
    8 日當時並無行賄議員，以尋找支持競選議長之可能，其理
    至明。
  (2)被告林清都所交付被告曾義雄用以行賄之現金500 萬元，究
    係如何而來？被告曾義雄並不知情，業據證人即被告曾義雄
    證述明確（見99年度選偵字第11號偵查卷第81頁、第82頁、
    第94頁、第95頁），而被告林清都又自始否認有提供該款項
    用以行賄議員，則在現金來源所在多有之情況下，未能查得
    該資金之來源，自非無可能；至該500 萬元係被告林清都駕
    駛車牌號碼0679-UN 號公務車返回該涼亭處時，即在該公務
    車內，亦據證人即被告曾義雄證述明確（見98年度選偵字第
    11號偵查卷第94頁、第95頁），亦未有被告辯稱不知如何將
    該500 萬元現金搬至該處之疑慮。另本件案發後，雖有自被
    告曾義雄之配偶李幸惠在臺灣銀行屏東分行內開立之保險箱
    內，查獲現金230 萬元，有臺灣屏東地方法院檢察署扣押筆
    錄、扣押物品目錄表、起獲及清點照片、臺灣銀行開箱明細
    表等件附卷足稽（見98年度選他字第321 號偵查卷(一)第180
    頁至第183 頁、第185 頁至第193 頁），惟並無證據證明該
    230 萬元係此次用以行賄議員之剩餘款，自難認被告林清都
    此部分空言所辯為真。至證人即被告宋希聖固證稱：車子並
    未有500 萬元之現金，嗣到達議會時亦未將任何東西交給何
    人等語（見99年度選偵字第42號偵查卷第201 頁、第202 頁
    、第203 頁），惟證人即被告宋希聖同為本案之被告，則在
    本身否認犯罪及身為議會司機之情況下，自難苛求證人即被
    告宋希聖對此會為符合真實之陳述，此可參在被告曾義雄已
    坦承在該公務車內交付賄款50萬元予被告杜春生，及被告杜
    春生亦坦承有收取該50萬元賄款之情況下，證人宋希聖仍證
    稱：沒有看見曾義雄拿什麼東西給杜春生等語（見99年度選
    偵字第42號偵查卷第36頁、第201 頁、第203 頁、原審卷(三)
    第140 頁），可見其明；由此足見證人宋希聖之證言，尚難
    採為有利被告林清都之認定。
  (3)被告曾義雄與被告林清都合意共同行賄議員之意識形成時點
    ，證人即被告曾義雄雖分別證稱：「是林清都在98年12 月7
    日早上在議會的副議長室，他叫我一票發50萬元」、「在98
    年12月6 日或7 日副議長林清都在他的辦公室，他向我說錢
    大概在98年12月8 日會準備好，賄選對象每個人50萬元」等
    語（見99年度選偵字第11號偵查卷第81頁、第94頁），而有
    不同。惟按告訴人、證人之陳述有部分前後不符，或相互間
    有所歧異時，究竟何者為可採，法院仍得本其自由心證予以
    斟酌，非謂一有不符或矛盾，即應認其全部均為不可採信；
    尤其關於行為動機、手段及結果等之細節方面，告訴人之指
    陳，難免故予誇大，證人之證言，有時亦有予渲染之可能；
    然其基本事實之陳述，若果與真實性無礙時，則仍非不得予
    以採信（參見最高法院74年台上字第1599號判例意旨）；準
    此而論，人之記憶有限，常隨時間之經過而有所遺忘，自不
    能期待證人刻意記憶各項細節，是證人事後所為回憶難免略
    有模糊之處，當不得因供述之細節稍有不同，逕認渠證言均
    不足為採。是以雖證人即被告曾義雄，就形成賄選意識之時
    點前後所為證言容有出入，但衡以其所陳有關交付之金額、
    對象、地點等重要基本事實，仍屬一致，要難以證人即被告
    曾義雄所述有部分出入，即逕予全盤否定其所為證言之憑信
    性。
  (4)至依卷附被告林清都所持用行動電話門號0000000000號於98
    年12月6 日及7 日通聯之基地臺位置顯示，該門號00000000
    00號於98年12月6 日全日之通聯基地臺位置，除於晚間21時
    51分10秒在屏東縣萬丹鄉外，其餘均在東港鎮，另98年12月
    7 日於當日之通聯基地臺位置，於13時11分56秒前，均在東
    港鎮，並未在屏東市，而被告曾義雄所持用行動電話門號00
    00000000號於98年12月6 日全日之通聯基地臺位置，分別有
    在屏東縣東港鎮、內埔鄉、屏東市，另98年12月7 日當日之
    通聯基地臺位置，於13時53分42秒並未位於出現在議會所在
    地即屏東市○○路附近，有通聯紀錄在卷可查（見原審卷(四)
    第104 頁至第108 頁、第115 頁至第124 頁背面），惟上開
    行動電話通聯之基地臺所示，僅能證明該時點有人在該基地
    臺之附近使用該支行動電話，但無法證明為何人使用，或係
    如何使用該支行動電話，其理甚明；況且，證人曾義雄於99
    年4 月13日於偵查中雖證稱買票意識形成之時點為98年12月
    7 日早上，但於99年6 月23日偵查中已改證稱係約在6 日或
    7 日那時候等語，業如前述，足見證人即被告曾義雄對於該
    時點應係無法確定，更無法確定為早上或中午或下午，而此
    不影響證人即被告曾義雄所為證言之可信性，亦如前述，故
    被告林清都執上開通聯紀錄為前揭所辯，亦難為被告林清都
    有利認定。
  (5)證人王啟敏固於原審100 年4 月7 日審理時結證稱：98年12
    月7 日有與被告林清都一同前往拜會議員，當日係下午2 點
    多出發，被告林清都於下午2 點多才到副議長室，另其與被
    告林清都、曾義雄3 人並未在副議長室碰面等語（見原審卷
    (三)第250 頁、第251 頁），而證人即當時亦有前往拜會其他
    議員之議員黃國安亦於原審100 年4 月7 日審理時結證稱：
    12月7 日拜訪行程是2 點集合，伊於2 點前就到了，且一到
    馬上就出發等語（見原審卷(三)第255 頁正反面），惟與證人
    王啟敏於偵查中證稱：當日係將近3 時出發，出發前係在副
    議長辦公室等，且被告曾義雄於當時好像有在副議長辦公室
    ，當時曾義雄與林清都係有聊天等語（見98年度選他字第32
    1 號偵查卷卷(二)第142 頁、第143 頁），尚有不符，故上開
    2 位證人所證是否屬實，自非無疑。況且，依前揭林清都行
    動電話門號0000000000號於98年12月7 日通聯之基地臺位置
    ，於14時38分15秒尚在議會所在之屏東縣屏東市○○路附近
    之基地臺，而被告曾義雄所有行動電話門號0000000000號於
    98年12月7 日通聯之基地臺位置，於14時37分33秒亦尚在議
    會所在之屏東縣屏東市○○路附近之基地臺，亦有前揭有通
    聯紀錄在卷可查（見原審卷(四)第101 頁背面、第108 頁、第
    115 頁至第124 頁背面），顯然98年12月7 日當日之行程，
    並非係於14時許即自議會出發甚明，由此益徵，證人之記憶
    確有可能因為時間之經過而有所遺忘，尚難認證人王啟敏、
    黃國安於原審前開所述，係符於真實而為可採。
  (6)又被告宋希聖於98年12月8 日，係有駕駛公務車搭載證人即
    議員徐榮耀返回屏東縣長治鄉之住處，除經證人宋希聖於原
    審100 年3 月31日審理時證述明確（見原審卷(三)第143 頁）
    ，復經證人徐榮耀於原審100 年3 月31日審理時證述無訛（
    見原審卷(三)第160 頁），堪以認定，惟依被告宋聖所使用行
    動電話門號0000000000號於98年12月8 日通聯之基地臺位置
    顯示，於13時50分許已在東港鎮，有通聯紀錄在卷可查（見
    本院卷(四)第52頁），顯然至遲於斯時，被告宋希聖已出現在
    該處，則互核前揭被告林清都行動電話門號0000000000號於
    98年12月8 日通聯之基地臺位置，自當日12時56分起，迄15
    時09分止，均在東港鎮，期間自13時26分53秒後至14時28分
    39秒止，更未有任何通聯紀錄（見99年度選偵字第42號偵查
    卷第237 頁），足見被告林清都於當時非無駕駛該公務車外
    出以拿取該筆500 萬元賄款之時間，故於當日被告宋希聖確
    實先有駕駛公務車搭載證人即議員徐榮耀返回屏東縣長治鄉
    住處之事實，亦無法作為有利於被告林清都之認定。
  (7)被告曾義雄向其他當選議員賄選之事，如與被告林清都無關
    ，係為自己要參選議長而行賄，為何被告曾義雄行賄時，卻
    以被告林清都之司機即被告宋希聖，以及被告林清都辦公室
    之助理即被告薛俊鵬為其服務駕駛汽車前往向人行賄，而不
    找其他人為其開車？且特地從屏東市託人開車至被告林清都
    位於屏東縣東港鎮○○○○○道路旁漁塭私密會所，再由被
    告宋希聖駕駛公務車載其返回屏東市向被告杜春生等人行賄
    ，為何需如此來回奔波；且於98年12月8 日當晚24時許，猶
    至被告林清都之住處找被告林清都，無非係要向被告林清都
    報告行賄之情形，否則，以當時剛選完縣議員，每個當選連
    任之縣議員謝票之行程已夠令人疲憊，尤其是被告林清都，
    尚帶同其他當選連任議員向其他當選議員祝賀，跑遍屏東縣
    、市，被告曾義雄豈有不知此情，若非非常重要且急迫之事
    需向被告林清都當面即時報告，以被告曾義雄住在屏東市，
    其不可能於半夜至屏東縣東港鎮找被告林清都當面報告，可
    見被告曾義雄向其他議員行賄確實與被告林清都難脫關係，
    應可認定。
  (8)另證人即被告林亞固於原審100 年3 月31日審理時結證稱
    ：當時在12月9 日之7 樓研究室，僅有其與被告曾義雄、薛
    俊鵬在場，另於翌日還錢時，被告林清都並不在場等語（見
    原審卷(三)第134 頁、第135 頁背面、第136 頁），惟證人即
    被告林亞亦證稱：沒有找到被告林清都，但有因為這件事
    打電話給被告林清都等語（見原審卷(三)第136 頁），可見依
    證人即被告林亞前揭所證，上開賄選情事與被告林清都確
    有關係，否則證人即被告林亞焉有打電話與被告林清都連
    絡之理，故證人即被告林亞前揭所為證言，並無法獲致被
    告曾義雄係本件賄選事件主導之人，亦可認定。
  (9)證人即被告曾義雄固另證稱：被告林清都並沒有表示買多少
    票，買的對象亦未表示，而係由其任意決定對象等語（見99
    年度選偵字第11號偵查卷第66頁、第81頁、第94頁、第109
    頁背面、第110 頁），惟如何賄選，端視個人之財力、智識
    程度及當時之現實環境等種種因素而有所影響，本來即無既
    定之規則可尋，且賄選本來即非屬正常之事，遑論議長賄選
    事件更非屬常態，則除非被告林清都、曾義雄等人先前已有
    相關議長賄選之經驗而知曉如何進行議長賄選，否則只要係
    對於獲得議長一職有所幫助之行為，於當時均屬合理之舉動
    ，故被告曾義雄當時所為之行求或交付賄賂等行為，既對被
    告林清都競選議長一職係有所助益，即難認有何違常情之處
    ；至對於「絕對支持」之議員是否有對其交付賄選乙事，亦
    如上述，本無定論，倘若因交付該筆賄賂而能更加堅定該張
    選票之支持，當為從事賄選之人所樂見，與常情亦顯未相違
    ；由此足見，被告林清都此部分所辯，自難認可採。
  5.從而，應堪認定被告林清都確有前揭共同行求及交付賄賂之
    犯罪事實，其所辯並不足取，該部分事證已明，被告林清都
    之犯行，堪以認定。
  (三)被告薛俊鵬部分：
  1.被告薛俊鵬於98年12月8 日下午起，係有駕駛車牌號碼2939
    -TE 號自小客車搭載被告曾義雄陸續前往行賄，且被告薛俊
    鵬當時係知悉要前往行賄，另於翌日即98年12月9 日曾在屏
    東縣議會7 樓空研究室內，與被告曾義雄共同向被告林亞
    行求賄賂，且於遭被告林亞拒絕後，旋即跟隨被告林亞
    至6 樓之研究室，又於被告林亞明確拒絕後，仍將50萬元
    之賄款置於研究室之桌上等情，分據證人即被告曾義雄、林
    亞證述明確（見99年度選偵字第11號偵查卷第63頁至第68
    頁、第82頁、第92頁至第95頁、98年度選他字第321 號偵查
    卷卷(二)第68頁、第69頁、原審卷(三)第103 頁背面、第108 頁
    正反面、第109 頁、第134 頁正反面、第135 頁正反面）。
    衡以被告薛俊鵬與證人即被告曾義雄、林亞之關係均還好
    ，且與證人即被告林亞平時尚有一些互動之情，亦據被告
    薛俊鵬供陳在卷（見99年度選偵字第44號偵查卷第28頁、原
    審卷(一)第35頁背面、原審卷(三)第153 頁背面），足見被告薛
    俊鵬與證人即被告曾義雄、林亞2 人當無任何糾紛或仇恨
    ，則被告曾義雄、林亞2 人並無故意誣指被告薛俊鵬之動
    機。況且，證人即被告曾義雄於本案於偵查之初均係陳稱其
    係為自己欲參選議長而行賄，並未指涉其他被告亦有涉案，
    前已敘及，亦足見被告曾義雄於亦存有避免指控被告薛俊鵬
    之心態；而證人即被告林亞於偵查之初亦否認被告薛俊鵬
    有上開行求賄賂之情事（見98年度選他字第321 號偵查卷(一)
    第99頁），則若非確有其事，證人即被告林亞自無於其後
    之偵查程序中坦承與50萬元之賄款有所接觸，嗣經檢察官以
    其亦涉犯收受賄賂之罪嫌，而加以起訴之理；則證人被告曾
    義雄、林亞2 人前揭所證，亦具有相當之憑信性。
  2.門號0000000000號行動電話為被告薛俊鵬所持用，業據被告
    薛俊鵬供明在卷（見99年度選偵字第44號偵查卷第13頁、第
    26頁），而依該行動電話門號0000000000號於98年12月8 日
    通聯之基地臺位置顯示（見98年度選他字第321 號偵查卷(二)
    第272 頁、第273 頁），17時38分57秒係在屏東縣麟洛鄉、
    17時52分11秒係在屏東縣竹田鄉、17時58分20秒係在屏東縣
    南州鄉、18時9 分55秒係在屏東縣佳冬鄉、18時19分17秒至
    18時39分12秒係在屏東縣枋寮鄉、18時44分51秒至19時18分
    51秒係在屏東縣春日鄉、19時30分13秒係在屏東縣佳冬鄉、
    19時53分14秒至21時28分54秒係在屏東縣屏東市、21時34分
    43秒係在屏東縣萬丹鄉、22時2 分51秒係在屏東縣潮州鎮、
    22時13分4 秒係在屏東縣新埤鄉（自此之後南下）、23時24
    分35秒係在屏東縣獅子鄉（自此之後北上）、23時57分15秒
    係在屏東縣春日鄉；而被告曾義雄前揭門號0000000000號行
    動電話於98年12月8 日下午通聯之基地臺位置（見98年度選
    他字第321 號偵查卷卷(二)第267 頁至第270 頁），17時37分
    53秒係在屏東縣麟洛鄉、18時12分26秒係在屏東縣佳冬鄉、
    18時13分8 秒係在屏東縣枋寮鄉、18時56分56秒秒至19時3
    分35秒係在屏東縣春日鄉、19時58分5 秒至21時20分30秒係
    屏東縣屏東市、21時43分21秒係在屏東縣萬丹鄉、21時57分
    20秒至22時3 分17秒係在屏東縣潮州鎮、22時7 分56秒係在
    屏東縣萬巒鄉（自此之後南下）、22時27分38秒係在屏東縣
    枋寮鄉、22時45分3 秒係在屏東縣枋山鄉、23時5 分48秒係
    在屏東縣恆春鎮（自此之後北上）、23時29分40秒係在屏東
    縣枋山鄉、23時49分22秒係在屏東縣枋寮鄉；則顯然二者當
    時之移動路徑不僅相互吻合，甚且於17時38分57秒及17時37
    分53秒均係位於屏東縣麟洛鄉○○路，且一為200 號、一為
    230 號，另於20時13分43秒及20時13分49秒均係屏東縣屏東
    市○○路，且一為72號、一為50號，另亦與被告曾義雄上開
    所證述當日行賄各議員之路徑亦為相符，則依上開各情加以
    研判，被告薛俊鵬確有於當日下午開始駕車搭載被告曾義雄
    前往行賄無誤。
  3.至被告薛俊鵬雖未搭載被告曾義雄前往行賄案外人林玉如及
    被告杜春生，固如前述，惟林玉如之配偶陳三平事後前往退
    款乙事，被告曾義雄有告知被告薛俊鵬，則據證人即被告曾
    義雄證述明確（見99年度選偵字第11號偵查卷第83頁），依
    常理研判，若被告薛俊鵬未參與此部分行賄過程，被告曾義
    雄自無對其告知之理，故被告薛俊鵬縱未於98年12月8 日實
    際駕車搭載被告曾義雄前往行賄案外人林玉如及被告杜春生
    ，但仍有參與該部分之賄選行動甚明。準此，依被告薛俊鵬
    對於前揭整體行賄之過程均有參與，甚且於親自發送賄款之
    行為，堪認被告薛俊鵬與被告林清都及曾義雄確有前揭共同
    行求及交付賂賄之犯行。
  4.被告薛俊鵬固辯稱：「(1)依證人即被告薛俊鵬之配偶何育繐
    之證述，被告薛俊鵬當日下午之行程並未與曾義雄共同行動
    ，另依證人曾義雄所證，有敘明在98年12月8 日行動時，有
    怕基地臺之位置被鎖定、為了混淆基地台位置及怕被監聽，
    但依曾義雄所使用之0000000000號行動電話通聯紀錄，在該
    日下午，分別有打給潘淑真、李冀香、邱名璋、林顯水、黃
    斯平、張榮志、連正勝，若曾義雄當時有混淆基地臺位置及
    預防被監聽之準備，為何不借用被告薛俊鵬之手機，與前述
    幾位議員連絡，足見被告薛俊鵬當時應未與被告曾義雄在一
    起，才無法借得薛俊鵬之手機使用；(2)證人即被告曾義雄對
    於如何取得取得議員之連絡電話，有3 種不同版本之說法，
    故其證述，如何相信，另證人曾義雄亦證述，500 萬元財款
    僅用1 個紙製裝禮品的袋子裝著，裏面的錢沒有用什麼包裝
    起來，只有用橡皮筋一綑一綑綁起來而已，但其又證稱係用
    「小紙袋子」裝起來交給被告邱名璋，用塑膠袋裝著50萬元
    交給被告連正勝，則，在別無其他小紙袋及塑膠袋予以分裝
    之情況下，曾義雄如何又能再用「小紙袋子」、「塑膠袋」
    而分裝；(3)證人即被告黃明榮之女兒黃淑貞於偵查中及原審
    審理時係分別證稱當日曾義雄所開的車子是深色（暗色）系
    的車子、不是白色，則顯然曾義雄並未搭乘被告薛俊鵬當天
    所開車牌號碼為2939-TE 號之白色自小客車，被告薛俊鵬並
    未與曾義雄在一起，由此亦可證明；(4)又98年12月13日係星
    期日，換言之，當日議會均放假而沒有上班，被告薛俊鵬也
    是依規定放假而未到議會上班，如何在7 樓研究室配合交錢
    及隔日收受還來之賄款？況且，曾義雄與林亞對於退錢之
    時間難以吻合。又曾義雄於偵查時係證稱在早上將賄款交付
    予被告林亞，另還錢的時間有早上或中午吃完飯後，惟林
    亞之答辯狀是指稱在98年12月9 日『下午』受連絡才去議
    會，且是在隔日『下午』（12月10日）將賄款返還並交至副
    議長室內。再者，證人曾義雄於偵查中均證稱林亞還款時
    ，其亦在辦公室內，且林亞有進入到副議長辦公室內與林
    清都或是王啟敏等人說過話，證人林亞卻證稱：還款當天
    ，將錢放在副議長室之影印機上就轉頭離開，並未進入副議
    長辦公室內與林清都或是王啟敏等人講話。由此足見該2 人
    之證詞，並非可信；(5)證人林亞多次指稱是在98午12月10
    日下午4 時左右至副議長室退錢，但是據林亞所使用0000
    000000之行動電話通聯記錄（含基地台位置），顯示林亞
    在98年12月10日下午4 時19分24秒，是在高雄縣旗山鎮○○
    段583 地號之基地台位置與他人有通話之記錄，換言之，林
    亞所自稱還款之98年12月10日下午4 點多，是在遠離議會
    約37公里遠之旗山鎮，如何分身而前來副議長室還款？林亞
    之說法顯然不實」云云。惟查：
  (1)證人即被告薛俊鵬之配偶何育繐固於原審100 年4 月19日審
    理時結證稱：自98年12月8 日16時40分26秒起，陸續有撥打
    被告薛俊鵬之行動電話與薛俊鵬連絡，當時薛俊鵬有表示要
    去運動，但伊叫薛俊鵬去枋寮買吻仔魚，後來薛俊鵬表示要
    去車城鄉之「福安宮」，另外還有問伊是否吃消夜，薛俊鵬
    表示要去買土雞；但後來他到家時有帶1 碗魚湯，還有吻仔
    魚2 包等語（見原審卷(四)第144 頁背面至第145 頁背面），
    然證人薛俊鵬於原審時卻供稱：我不記得去年（98年）12月
    8 日的行蹤，也不記得當日去春日鄉做什麼，應該是我1 個
    人去，我是去春日鄉買土雞當宵夜點心等語（見99年聲羈字
    第108 號卷第13頁背面至第14頁），被告薛俊鵬自己1 人既
    然專程前往春日鄉要買土雞當宵夜，且告訴其妻要去買土雞
    ，為何其人已到春日鄉，卻不買土雞，反而到東港買魚湯回
    家，此行徑實令人匪夷所思，亦不合常理。又證人何育繐既
    係被告薛俊鵬之妻，其所為上開證述自不無偏袒迴護薛俊鵬
    之可能，且衡以證人何育繐所為上開證言，係在辯護人提示
    通聯紀錄後，迅即逐一證稱前揭之內容，有前開原審審判筆
    錄可證，則在距案發當時已逾1 年4 月之情況下，衡情，實
    難想像證人何育繐尚能如此清晰且明確回憶起當日每通通聯
    之對話情況，故證人何育繐前揭所為證言，已難遽以採信。
    況且，依證人何育繐前揭所為證言之內容，顯然均係經由薛
    俊鵬單方面以電話告知，並非實際目擊，則在被告薛俊鵬當
    時係在從事違法之行賄犯行情況下，當無可能向何育繐如實
    告知實際發生之情況，故即便證人何育繐所證上情確屬為真
    ，亦難採為有利於被告薛俊鵬之認定。
  (2)至手機之使用既係要混淆基地臺位置及預防被監聽，依常情
    就應該係2 支手機併用，才能加以混淆及預防被監聽，故被
    告薛俊鵬此部所辯，當非可採。另被告曾義雄前後於偵查及
    原審審理時所為證言，雖有部分不一，與證人林亞所證亦
    有部分歧異，但人之記憶有限，常隨時間之經過而有所遺忘
    ，前已敘及，而證人曾義雄對於被告薛俊鵬確於98年12月8
    搭載其分別前往行賄被告潘淑真等議員，及於98年12月9 日
    有將欲50萬元賄款交付予被告林亞之重要基本事實，均為
    一致之證稱，依前揭說明，自難以此否定證人曾義雄所為證
    言之可信性。
  (3)證人即被告黃明榮之女兒黃淑貞於99年4 月14日偵查中及原
    審100 年4 月7 日審理固分別證稱：「曾義雄使用之車輛是
    暗色系」、「印象中是深色的車，應該不是白色」、「我沒
    有靠近」等語（見98年選他字第321 號偵查卷卷(二)第77頁、
    原審卷(三)第231 頁背面、232 頁背面），惟證人黃淑貞當初
    係在夜間見到搭載被告曾義雄之車輛，且接觸之時間甚短，
    又未近距離接觸，何況案發當時距離偵訊及原審詰問已有相
    當時間，其是否能清楚看見及記憶該車之款式、顏色，實不
    無疑問，況且，依被告前揭所為證言之內容所示，係分別證
    稱「印象中」、「應該是」等語，顯然證人黃淑貞前揭所證
    ，亦僅係可能，並非絕對，此可參證人黃淑貞於原審100 年
    4 月7 日審理時另證稱：沒辦法確定是深色的車子，因為一
    般人開什麼車來，只能憑印象等語（見原審卷(三)第233 頁背
    面）。由此可知，證故證人黃淑貞上開證詞，尚不足作為有
    利於被告薛俊鵬之認定。
  (4)被告曾義雄與薛俊鵬係於98年12月9 日欲將50萬元賄款交付
    予被告林亞，業據證人即被告曾義雄、林亞證述明確（
    見原審卷(三)第108 頁背面、第134 頁），而此亦經98年12月
    9 日當日曾與林亞見面之證人即國民黨屏東縣黨部第3 組
    組長黃文政於原審100 年4 月19日審理時結證稱：她跟我說
    那1 天，我記不得，我是從12月10日反推到12月9 日，因為
    12月10日當天，我們臨時黨團書記長與我一起前往鹽埔鄉農
    會向鹽埔鄉鄉長拜會，商討邀約鹽埔鄉幹部前往大陸海南島
    三亞進行觀摩交流的事情，這種事情不多，在我經手這幾年
    ，只有這1 件，所以我是由12月10日反推來確認他對我提起
    的時間是12月9 日等語甚明（見原審卷(四)第160 頁），故應
    係公訴意旨此部分所認有誤，是被告薛俊鵬執此理由為辯，
    當非可採。
  (5)證人即被告林亞就退還賄款之時間，其於原審行準備程序
    時，固主張係隔日下午4 時許（見原審卷(一)第285 頁背面）
    ，另於原審審理時復證稱：應該是下午4 、5 點，我到副議
    長室退還這筆錢等語（見原審卷(三)第137 頁）；另證人即被
    告林亞所持用之行動電話門號為0000000000號，業據被告
    林亞供明在卷（見99年度選偵字第44號偵查卷第94頁），
    而該行動電話門號0000000000號於98年12月9 日通聯之基地
    臺位置，於16時19分24秒許確係在高雄市旗山區（原為高雄
    縣旗山鎮），有通聯紀錄在卷可證（見99年度選偵字第44號
    偵查卷第112 頁）；則依上情研判，證人即被告林亞確於
    當日下午4 時許無法返回議會，惟若依被告薛俊鵬所主張該
    處距離議會為37公里係屬真實之距離，依每小時6 、70公里
    之車速即每半小時可前進30至35公里推算，加計等停綠燈之
    時間，至遲應於下午5 時30分許前即可到達議會，基此，證
    人即被告林亞於原審審理時亦係證稱下午4 、5 點，並非
    特定為4 時或5 時之整點，此可參證人即被告林亞於原審
    審理時亦證稱：平常所指下午4 、5 點係指是指4 點以後，
    在下午，快到傍晚的時候，並非很固定的，我是一個比較廣
    泛的說法等語（見原審卷(三)第137 頁背面），益見其明，故
    證人林亞前揭所證還錢之時間點，僅係屬一較為泛稱之說
    法，難認有何不實。
  (6)至被告薛俊鵬所使用之門號0000000000號行動電話，依該行
    動電話於98年12月10日通聯之基地臺位置顯示，16時19分24
    秒係在屏東市○○路550 號，且此時係與被告林亞通話，
    17時17分02秒係在屏東縣瑪家鄉、17時28分05秒係在屏東縣
    長治鄉，於17時48分26秒許係在屏東市○○路550 號，且被
    告薛俊鵬於當日下午16時19分24秒尚與被告林亞通話，之
    後，於當晚20時21分44秒、21時4 分7 秒、21時34分05秒，
    其2 人又有通話，且通話時間分別為186 秒、162 秒、38秒
    ，有該日通聯紀錄在卷可證（見99年度選偵字第44號第11頁
    ），可見98年12月10日17時48分26秒許，被告薛俊鵬已在屏
    東縣議會內，此與本院認定被告林亞於98年12月10日下午
    將近傍晚時，將50萬元現金賄款拿至副議長室退還給被告薛
    俊鵬，並無違背，故上開通聯紀錄不足作為有利於被告薛俊
    鵬之認定。
  5.從而，足以認定被告薛俊鵬確有前揭共同行求及交付賄賂之
    犯罪事實，其所辯不足採信，該部分事證已明，被告薛俊鵬
    共同行求及交付賄賂犯行，亦堪認定。
三、論罪部分：
  (一)被告林清都、曾義雄、薛俊鵬部分：
  1.按（修正前）公職人員選舉罷免法第90條之1 第1 項之投票
    行賄罪，以對於有投票權之人，行求、期約或交付賄賂或其
    他不正利益，而約其不行使投票權或為一定之行使者為構成
    要件。其行求、期約、交付行為，係屬階段行為，其行求賄
    選階段，屬行賄者單方意思表示行為，不以相對人允諾為必
    要；而交付賄選階段，除行賄者有實施交付賄賂行為外，因
    對收受賄賂者，刑法第143 條有投票受賄罪之處罰規定，二
    者乃必要共犯中之對向犯，以2 個以上之行為者，彼此相互
    對立之意思經合致而成立犯罪，雖不以收受者確已承諾，或
    進而為一定投票權之行使為必要，仍須於行賄人交付賄賂或
    其他不正利益時，受交付之相對人對其交付之目的已然認識
    而予收受，其交付賄賂或其他不正利益之犯行始克成立，行
    賄者始成立交付賄賂罪，否則，尚屬期約或行求之階段（最
    高法院93年度臺上字第2672號判決要旨參照）。查本件被告
    曾義雄雖交付賄款予案外人林玉如之配偶陳三平，及與被告
    薛俊鵬雖共同交付賄款予被告連正勝、林亞，惟經案外人
    林玉如（未經起訴）、被告連正勝及林亞拒絕收受，嗣並
    已退還（詳後述無罪部分之理由），揆諸前揭最高法院判決
    意旨，被告林清都、曾義雄、薛俊鵬此部分所為應僅論以於
    縣議會議長之選舉，對有投票權人行求，而約其投票權為一
    定之行使，尚不成立交付賄賂罪。
  2.次按刑法於94年2 月2 日修正公布（95年7 月1 日施行）刪
    除連續犯規定之同時，對於合乎接續犯或包括的一罪之情形
    ，為避免刑罰之過度評價，已於立法理由說明委由實務以補
    充解釋之方式，發展接續犯之概念，以限縮數罪併罰之範圍
    。而多次投票行賄行為，在刑法刪除連續犯規定之前，通說
    係論以連續犯。鑑於公職人員選舉，其前、後屆及不同公職
    之間，均相區隔，選舉區亦已特定，以候選人實行賄選為例
    ，通常係以該次選舉當選為目的。是於刪除連續犯規定後，
    苟行為人主觀上基於單一之犯意，以數個舉動接續進行，而
    侵害同一法益，在時間、空間上有密切關係，依一般社會健
    全觀念，難以強行分開，在刑法評價上，以視為數個舉動之
    接續實行，合為包括之一行為予以評價，較為合理，於此情
    形，即得依接續犯論以包括之一罪。否則，如係分別起意，
    則仍依數罪併合處罰，方符立法本旨（最高法院99年6 月29
    日99年度第5 次刑事庭會議決議意旨參照）。查被告林清都
    、曾義雄、薛俊鵬使被告林清都當選議長而實行賄選，接續
    為前揭共同行求及交付賄賂之行為，均係侵害同一選舉公正
    之法益，僅有行為階段之不同，皆為對該次議長選舉投票行
    賄之行為則無二致，渠等之行為在刑法評價上，以視為數個
    舉動之接續實行，合為包括之一行為予以評價，較為合理，
    應依接續犯論以情節較重之於縣議會議長之選舉，對有投票
    權人交付賄賂，而約其投票權為一定行使罪之包括一罪。
  3.核被告林清都、曾義雄、薛俊鵬3 人所為，均係犯公職人員
    選舉罷免法第100 條第1 項之縣議會議長之選舉，對於有投
    票權人交付賄賂，而約其為一定之行使罪。再者，被告林清
    都、曾義雄、薛俊鵬3 人所為上開對於縣議會議長之選舉有
    投票權之人，行求、交付賄賂，而約其投票權為一定之行使
    犯行，雖同時該當於刑法第144 條第1 項之投票行賄罪，惟
    因公職人員選舉罷免法第100 條第1 項之投票行賄罪係刑法
    第144 條第1 項之投票行賄罪之特別規定，依特別法優於普
    通法之法律競合關係，僅依公職人員選舉罷免法第100 條第
    1 項之投票行賄罪論處。被告林清都、曾義雄、薛俊鵬就前
    揭犯行，彼此間互有犯意聯絡與行為分擔，俱為共同正犯。
  4.另按犯公職人員選舉罷免法第100 條第1 項或第2 項之罪，
    在偵查中自白者，減輕其刑；因而查獲候選人為正犯或共犯
    者，減輕或免除其刑，同條第6 項後段定有明文。查被告曾
    義雄於偵查中已自白犯行，並因而查獲議長候選人即被告林
    清都，此有偵訊筆錄附卷可稽（見99年度選偵字第11號偵查
    卷第66頁、第81頁、第94頁），被告曾義雄爰依公職人員選
    舉罷免法第100 條第6 項後段規定，減輕其刑。
  (二)被告杜春生、施蘇貴美部分：
  1.核被告杜春生、施蘇貴美所為，均係犯公職人員選舉罷免法
    第100 條第2 項之縣議會議長之選舉，有投票權之人，收受
    賄賂而許以投票權為一定之行使罪。
  2.被告杜春生、施蘇貴美於偵查中均自白犯行，亦均應依公職
    人員選舉罷免法第100條第6 項規定，減輕其刑。
四、原判決就被告林清都、曾義雄、薛俊鵬、杜春生、施蘇貴美
    部分，以被告等5 人罪證明確，因予論罪科刑，固非無見；
    惟查：(一)被告潘淑真、黃明榮、邱名璋等3 人並未收受賄路
    （詳後無罪部分所述），原審認定被告林清都、曾義雄、薛
    俊鵬有交付賄款各50萬元給被告潘淑真、黃明榮、邱名璋等
    3 人，尚有未恰。(二)被告曾義雄僅交付各50萬元賄款給陳三
    平（林玉如）、連正勝、杜春生、施蘇貴美、林亞等5 人
    ，因此尚有250 萬元尚未行賄，亦未扣押，此部分自應沒收
    ，原判決認定尚有100 萬元尚未行賄，亦有違誤。(三)原判決
    對被告曾義雄、杜春生、施蘇貴美均宣告緩刑，並無不當，
    但以其等犯罪之情節，諭知繳庫之金額尚嫌過少，亦有未當
    。檢察官上訴意旨，以被告林清都、薛俊鵬之量刑過輕，被
    告曾義雄、杜春生、施蘇貴美部分宣告緩刑，同時諭知繳庫
    之金額尚嫌過少等為由，指摘原判決該部分不當，不無理由
    ；被告林清都、薛俊鵬上訴意旨，均仍執前詞，否認犯罪，
    被告曾義雄、杜春生、施蘇貴美上訴意旨，均以量刑過重為
    由，指摘原判決該部分不當，雖均無理由，然原判決既有上
    開可議之處，自屬無可維持，應由本院將原判決關於被告林
    清都、曾義雄、薛俊鵬、杜春生、施蘇貴美部分均予以撤銷
    改判。(一)爰審酌選舉制度乃民主政治之重要基石，被告林清
    都既有意競選議長，自應憑其個人之學養聲望，或藉平日問
    政表現，說服其他議員投票支持，竟為圖一已政治之目的，
    違反法紀從事賄選，不僅傷害選舉制度之公平、公正性，亦
    破壞民主法治之真諦，另被告曾義雄身為議員，以及被告薛
    俊鵬任職於議會，當均明知不得從事賄選之行為，縱為協助
    被告林清都競選議長，自可向其他議員極力推銷被告林清都
    ，以利被告林清都競選屏東縣議會議長，但自應以合法方式
    為之，故其等3 人所為自屬可議，再被告林清都策劃本案，
    並居於幕後主導地位，犯罪情節最重，被告薛俊鵬僅因身為
    被告林清都之助理，在議會之職位較低，受人之託而行事，
    所涉之情節較其餘被告2 人為輕，以及與被告曾薛俊鵬於犯
    後均仍飾詞圖卸其責，難認有所悔意，自均應加以嚴懲，另
    被告曾義雄於偵查中尚知自白犯行，因而查獲候選人即被告
    林清都，足見其已有悔意，復考量被告林清都僅有賭博科處
    罰金之前科，此外即無任何前科紀錄，被告曾義雄、薛俊鵬
    2 人，並無任何前科紀錄，此有臺灣高等法院被告前案紀錄
    表3 份在卷可按，足見其等素行應均非不良等一切情狀，分
    別量處被告林清都5 年6 月，併科罰金新台幣250 萬元，被
    告薛俊鵬有期徒刑3 年6 月，併科罰金新台幣150 萬元，被
    告曾義雄有期徒刑1 年10月，併科罰金新台幣180 萬元，復
    分別諭知罰金如易服勞役之折算標準。又審酌被告杜春生、
    施蘇貴美均甫當選議員，竟均不知潔身自愛，僅為圖一己之
    利收受賄賂，將縣議會淪為政治分贓之場所，不僅有違選民
    之請託，敗壞選舉風氣，抹滅民主政治之真意，所造成之影
    響，尤甚於一般選舉所可能造成選局個別勝敗之結果，其2
    人所為亦屬可議，但其2 人於偵查中均知自白犯行，且已繳
    回所收受之賄款各50萬元，足見其等尚有悔意，且被告杜春
    生一經檢調追查，即全盤供出實情，而被告施蘇貴美於偵查
    之初仍否認犯行，嗣再坦承犯行，被告杜春生並無任何前科
    紀錄，此有臺灣高等法院被告前案紀錄表1 份在卷可按，足
    見其素行應非不良等一切情狀，分別量處被告杜春生有期徒
    刑1 年8 月，被告施蘇貴美有期徒刑1 年10月。至至一審檢
    察官就被告林清都部分求處有期徒刑7 年6 月，併科罰金6
    百萬元；就被告曾義雄部分求處有期徒刑3 年；就被告薛俊
    鵬部分求處有期徒刑5 年，就被告杜春生具體求處有期徒刑
    2 年；就被告施蘇貴美求處有期徒刑2 年6 月，然本院認定
    被告林清都、曾義雄、薛俊鵬之行賄事實範圍較原審縮減，
    故不應量處較原審為重之刑度，此外，檢察官對上開5 人之
    求刑，亦未敘明理由，本院均尚屬過重，附此敘明。(二)又被
    告林清都、曾義雄、薛俊鵬、杜春生、施蘇貴美等5 人所為
    係犯公職人員選舉罷免法第5 章妨害選舉之罪，均經本院宣
    告有期徒刑以上之刑，均應依同法第113 條第3項規定，分
    別宣告被告林清都褫奪公權5 年，被告曾義雄褫奪公權4 年
    ，被告薛俊鵬褫奪公權3 年，被告杜春生、施蘇貴美褫奪公
    權各2 年。(三)又被告曾義雄、杜春生、施蘇貴美均無任何前
    科紀錄，業如前述，其3 人因一時短於思慮致罹刑章，經此
    偵、審程序教訓後，均當知所警惕，且其3 人於本案偵查中
    ，均自白犯行，並因被告曾義雄之自白而查獲候選人即被告
    林清都，被告杜春生、施蘇貴美於本案偵查中並將所得賄款
    如數繳出，被告3 人犯後態度均良好，是以本院認暫無對被
    告3 人施以自由刑之必要，自可先賦予被告3 人適當之社會
    處遇，以期其3 人能有效回歸社會，故上開對被告3 人宣告
    之刑，以暫不執行為適當，爰依刑法第74條第1 項第1 款，
    併諭知被告曾義雄緩刑5 年，被告杜春生、施蘇貴美各諭知
    緩刑3 年，以啟自新。又為使被告曾義雄、杜春生、施蘇貴
    美3 人建立正確法律觀念，記取本案教訓，爰再依刑法第74
    條第2 項第4 款之規定命被告曾義雄應向公庫支付30萬元，
    命被告杜春生應向公庫支付15萬元，被告施蘇貴美向公庫支
    付20萬元。(四)沒收部分：1.按（修正前）公職人員選舉罷免
    法第90條之1 第3 項固規定預備或用以行求期約或交付之賄
    賂，不問屬於犯人與否，沒收之。但如其賄賂已交付與有投
    票權之人收受，因收受者係犯刑法第143 條第1 項之投票受
    賄罪，其所收受之賄賂應依同法條第2 項之規定沒收之，如
    全部或一部不能沒收時，追徵其價額。故犯投票行賄罪者，
    其已交付之賄賂自應依刑法第143 條第2 項之規定於其對向
    共犯所犯投票受賄罪之從刑宣告追徵、沒收，不得再依上開
    公職人員選舉罷免法之規定沒收（最高法院95年度臺上字第
    4995號、2407號、93年度臺上字第5728號、92年度臺上字第
    4933號判決要旨參照）。復按（修正前）公職人員選舉罷免
    法第90條之1 第3 項及刑法第143 條第2 項之規定，均係刑
    法第38條第3 項但書所謂之特別規定，採義務沒收主義，倘
    該應沒收之賄賂物係屬金錢時，因金錢為代替物，重在兌換
    價值，而不在原物，自難拘泥於一般沒收原物之理論，故不
    以當場搜獲扣押或仍由犯人持有、管理、支配原物為限，苟
    經確認其為上開預備或用以行求、期約或交付之金錢賄款時
    ，均應適用上揭規定宣告沒收（最高法院87年臺上字第4210
    號、85年臺上字第5635號、86年度臺上字第502 號判決意旨
    參照）。2.次按「預備或用以行求期約或交付之賄賂，不問
    屬於犯人與否，沒收之」，公職人員選舉罷免法第100 條第
    4 項定有明文。扣案之陳三平繳交屬被告林清都所有供行賄
    之現金50萬元，自應前開規定及共同正犯責任共同原則，分
    別於被告林清都、曾義雄、薛俊鵬上開罪刑項下均予宣告沒
    收。又為免就共同正犯各別均諭知沒收，導致重複執行，併
    分別均為彼此連帶沒收之宣告（最高法院96年台上字第3821
    號判決參照）；另被告林清都係準備以500 萬元用以行賄，
    業如前述，則扣除前揭行求案外人林玉如、被告連正勝、林
    亞之賄賂各50萬元，合計150 萬元，以及交付被告杜春生
    、施蘇貴美各50萬之賄賂，合計100 萬元，尚有250 萬元（
    計算式：000 0000 0000 ＝250 ）係預備用以行求期約或
    交付之賄賂，而此預備用以行賄之250 萬元與用以行賄被告
    連正勝、林亞2 人之賄款各50萬元（50×2 ＝100 ），共
    合計350 萬元雖未據扣案，惟均係屬已備妥可具體特定之物
    ，亦應分別於被告林清都、曾義雄、薛俊鵬上開罪刑項下均
    予宣告沒收，並為彼此連帶沒收之宣告。3.另按「犯第2 項
    之罪者，所收受之賄賂沒收之。如全部或一部不能沒收時，
    追徵其價額」，公職人員選舉罷免法第100 條第5 項亦定有
    明文。扣案之被告杜春生、施蘇貴美所繳交之賄賂各50萬元
    ，自應於被告2 人上開罪刑項下分別予以宣告沒收。4.扣案
    之曾義雄所有0000000000號手機1 支（含SIM 卡1 枚）為供
    本件行賄犯行所用之物，亦如前述，自應依刑法第38條第1
    項第2 款之規定及共同正犯責任共同原則，分別於被告林清
    都、曾義雄、薛俊鵬上開罪刑項下均予宣告沒收。另因該支
    手機，並無重複執行之問題，無庸為彼此連帶沒收之宣告。
    又被告宋希聖所有之0000000000號SIM 卡1 枚（見99年度選
    偵字第42號偵查卷第205 頁），雖亦為供本件行賄犯行所用
    之物，惟既係被告宋希聖之物，而被告宋希聖復經本院判處
    無罪（理由詳後述），自不予宣告沒收；至未扣案之被告薛
    俊鵬所有0000000000號手機1 支（含SI M卡1 枚），雖亦為
    供本件行賄犯行所用之物，惟該支手機業經被告薛俊鵬於99
    年3 月18日，將之持至屏東縣新園鄉○○路靠近東港大橋橋
    頭附近摔壞，並棄置於現場，業據被告薛俊鵬供明在卷（見
    99年度選偵字第44號偵查卷第13頁），故該支手機顯已滅失
    ，爰不予宣告沒收。5.其他扣案之物品：(1)自案外人李幸惠
    扣得之34萬元（見98年度選他字第321 號偵查卷(一)第178 頁
    ）；(2)自被告曾義雄扣得之23萬元及紙袋3 只（見98年度選
    他字第321 號偵查卷(一)第184 頁）；(3)案外人鄭林速謹所有
    之估價單及銷貨單共8 份（見98年度選他字第321 號偵查卷
    (一)第369 頁）；(4)案外人鄭敏秀所有之雜記資料及98年屏東
    縣議員選舉投開票資料各3 張、98年屏東縣議員選舉各鄉鎮
    行票數1 冊（見98年度選他字第321 號偵查卷(一)第365 頁）
    ；(5)被告施蘇貴美臺灣銀行存摺封面及內頁影本4 頁（見98
    年度選他字第321 號偵查卷(二)第33頁）；(6)被告宋聖所有00
    00000000號SIM 卡1 枚（見99年度選偵字第42號偵查卷第20
    5 頁）；(7)案外人王啟敏所有所有0000000000號、00000000
    00手機各1 支（各含SIM 卡1 枚）、記事本2 本、議員登記
    及當選資料1 本（見99年度選偵字第42號偵查卷第205 頁）
    ；(8)被告林清都所有之通訊錄3 本（見99年度選偵字第42號
    偵查卷第205 頁）；(9)被告曾義雄存摺3 本、案外人李幸惠
    存摺3 本、政治獻金名冊2 本、政治獻金名冊及流水帳1 本
    、曾義雄所有0000000000號手機1 支（含SIM 卡1 枚）、屏
    東縣第16屆議員排序編組表及札記4 頁（見原審卷(一)第131
    頁），尚均無證據證明與本件犯罪有關，且非違禁物，爰不
    予宣告沒收，亦併予敘明。
貳、無罪部分：
一、公訴意旨另以：(一)被告宋希聖係林清都專屬公務車司機，係
    林清都信賴之人員，被告林清都為參選議長，竟與林清都、
    、曾義雄、薛俊鵬共同基於行賄議員之犯意，而著手行賄議
    員，並於98年12月8 日15時15分許，由宋希聖駕駛車牌號碼
    0679-UN 號屬副議長公務車之休旅車搭載曾義雄，前往屏東
    市和平國小對面，共同交付賄款50萬元予杜春生。復於同日
    15時50餘分許，被告宋希聖再搭載曾義雄前往位於屏東縣瑪
    家鄉之林玉如住處，雖林玉如不在家，曾義雄仍將50萬元賄
    款交付予林玉如之先生陳三平，因認被告被告宋希聖亦共同
    涉犯公職人員選舉罷免法第100 第1 項之行賄罪嫌云云；(二)
    被告曾義雄先以其0000000000號行動電話聯絡被告潘淑真行
    動電話，於同日（98年12月8 日）下午5 時40餘分許，在南
    二高麟洛交流道旁運動公園停車場見面，曾義雄將現款50萬
    元持至被告潘淑真副駕駛座，告知被告潘淑真係林清都要其
    交付款項，議長事情拜託，被告潘淑真基於受賄之犯意，予
    以收取，點頭表示會支持林清都，因認被告潘淑真涉犯公職
    人員選舉罷免法第100 第2 項之受賄罪嫌云云；(三)被告曾義
    雄為逃避追查，續以被告薛俊鵬0000000000號電話撥打被告
    黃明榮行動電話，聯絡前往其枋寮鄉○○村○○路住處事宜
    ，係由被告黃明榮之女代接，約於當晚6 時30分許，在被告
    黃明榮住處客廳，由被告曾義雄親交黃明榮50萬元，轉達林
    清都要其送錢來，一切事情拜託之旨，被告黃明榮亦基於收
    受賄賂之意，表示知道，並為收取，因認被告黃明榮涉犯公
    職人員選舉罷免法第100 第2 項之受賄罪嫌云云；(四)被告曾
    義雄又以其行動電話，打至被告邱名璋行動電話，大約於當
    晚8 時許，被告邱名璋駕駛其妻所有車牌號碼8836-XS 自小
    客車，前來屏東市○○路北極殿（俗稱上帝公廟）前，曾義
    雄進入邱名璋車內副駕駛座，表示林清都要其轉送50萬元之
    旨，因林清都欲參選議長早經報紙披露，被告邱名璋意會係
    議長選舉賄選款項，以受賄之犯意，允為收受，因認被告邱
    名璋涉犯公職人員選舉罷免法第100 第2 項之受賄罪嫌云云
    ；(五)約於98年12月8 日晚間12時許，在被告連正勝位於屏東
    縣來義鄉南和村之住處，由曾義雄詢問被告連正勝是否支持
    林清都，經被告連正勝考慮後，允為支持，以收受賄款之犯
    意，自曾義雄手中收取50萬元，因認被告連正勝涉犯公職人
    員選舉罷免法第100 第2 項之受賄罪嫌云云；(六)被告林亞
    於98年12月9 日上午10時餘許至副議長室，由曾義雄與薛俊
    鵬帶林亞至議會7 樓空研究室，薛俊鵬持小紙袋子內裝5
    捆現鈔共50萬元欲交林亞，曾義雄亦說既然要支持副議長
    林清都就收下，曾義雄旋即離去，薛俊鵬即與林亞至6 樓
    605 研究室，薛俊鵬將該款項置於其研究室，林亞以受賄
    之犯意，允薛俊鵬將現款留於研究室後，俟薛俊鵬離去亦為
    離開，因認被告林亞亦涉犯公職人員選舉罷免法第100 第
    2 項之受賄罪嫌云云。
二、按犯罪事實應依證據認定之，無證據不得認定其犯罪事實；
    又被告或共犯之自白，不得作為有罪判決之唯一證據，仍應
    調查其他必要之證據，以察其是否與事實相符；再不能證明
    被告犯罪者，應諭知無罪之判決，刑事訴訟法第154 條第2
    項、第156 條第2 項及第301 條第1 項分別定有明文。次按
    ，認定不利於被告之事實，須依積極證據，苟積極證據不足
    為不利於被告事實之認定時，即應為有利於被告之認定，更
    不必有何有利之證據，最高法院30年上字第816 號判例要旨
    可資參照。又按刑事訴訟法上所謂認定犯罪事實之證據，係
    指足以認定被告確有犯罪行為之積極證據而言，該項證據自
    須適合於被告犯罪事實之認定，始得採為斷罪資料。如未能
    發現相當證據，或證據不足以證明，自不能以推測或擬制之
    方法，以為裁判之基礎。又刑事訴訟上證明之資料，無論其
    為直接或間接證據，均須達於通常一般之人均不致有所懷疑
    ，而得確信其為真實之程度，始得據為有罪之認定，若其關
    於被告是否犯罪之證明未能達此程度，而有合理性懷疑之存
    在，致使無從形成有罪之確信，根據「罪證有疑，利於被告
    」之證據法則，即不得遽為不利被告之認定，此分別有最高
    法院29年上字第3105號、40年臺上字第86號及76年臺上字第
    4986號判例足資參照。
三、公訴人認被告宋希聖涉犯上開公職人員選舉罷免法之行賄罪
    嫌，被告潘淑真、黃明榮、邱名璋、連正勝、林亞等5 人
    均涉犯上開涉犯公職人員選舉罷免法受賄罪嫌，無非係以被
    告曾義雄之自白及證述、被告潘淑真、黃明榮、邱名璋之供
    述、被告連正勝之自白及證述、被告林亞之自白及證述、
    被告宋希聖之供述、議員屬性分析表、鄭貴發東港區漁會帳
    號交易明細及大額提領紀錄、證人鄭林速謹證述、證人鄭敏
    秀證述及雜記等為其論罪依據。
四、訊據被告宋希聖固坦承其於當時為副議長公務車之專屬司機
    ，且有於前揭時、地，駕駛車牌號碼0679-UN 號屬副議長公
    務車之休旅車搭載被告曾義雄前往議員林玉如之家中，以及
    和平國小之對面，另在和平國小對面該處，被告杜春生確有
    上車之事實，惟堅決否認涉有公職人員選舉罷免法第100 第
    1 項之行賄罪之犯行，辯稱：伊在議會做了10幾年司機，伊
    不可能以伊的資歷來做違法的事情，議員叫伊做事，伊就做
    事，從頭到尾都沒有看到錢等語；訊據上訴人即被告潘淑真
    、黃明榮、邱名璋均矢口否認有何收受賄賂之犯行，被告潘
    淑真辯稱：曾義雄是有打電話給伊，但就算不認識的人打電
    話給伊，伊也一定會去服務，其他議員跟伊見面，伊也是會
    與他見面，不能因為這樣，就說伊有收賄的意圖或行為等語
    ；被告黃明榮辯稱：伊沒有拿錢，伊是冤枉的等語；被告邱
    名璋辯稱：伊與曾義雄見面，都沒有說什麼重要的事，就是
    同事間一般閒聊，且伊那時議員資歷很淺，伊是以黨團決議
    支持候選人，伊真的忘記有誰問過伊候選人的事情等語。訊
    據被告連正勝固坦承有於前揭時、地，收取被告曾義雄所交
    付之50萬元，且被告曾義雄於交付當時係表明副議長即同案
    被告林清都有意參選議長，請其支持等語之事實，惟堅決否
    認涉有公職人員選舉罷免法第100 第2 項之受賄罪之犯行，
    辯稱：當時係因為害怕，而基於安全上考慮，才會暫予收受
    ，是不得已的，伊事後有與人商討如何返還，並到寶建醫院
    還錢，且伊於本案未被發覺前，被告就已將錢返還，伊沒有
    收受的犯意等語；被告林亞固坦承於前揭時、地，被告曾
    義雄、薛俊鵬有拿50萬元欲交付給伊，請伊支持林清都，嗣
    被告薛俊鵬並跟伊至6樓 研究室，並將該50萬元置放在該研
    究室內茶几上之事實，惟亦堅決否認涉有公職人員選舉罷免
    法第100 第2 項之受賄罪之犯行，辯稱：伊客觀上並未有收
    受賄款之行為，主觀上亦未有收受之意思等語。
五、經查：
  (一)被告宋希聖部分：
  1.被告宋希聖當時係副議長公務車之專屬司機之事實，除據被
    告宋希聖陳述如前外，並經被告林清都陳述明確（見99年度
    選偵字第42號偵查卷第42頁），自堪認定。而依前揭公訴意
    旨所指，當時被告宋希聖除有駕車搭載被告曾義雄前往行賄
    之地點外，被告宋希聖並無參與其他共同行賄之犯行，則對
    於當時身為副議長公務車司機之被告宋希聖而言，其當時所
    為載送被告曾義雄前往前揭地點之行為，是否即屬共同行賄
    之犯行，顯然並非無疑。
  2.又被告宋希聖就參與本件犯行部分，證人即被告曾義雄證稱
    ：「（宋希聖開車載你時，他知道是要去買票的？）他起先
    應該不清楚，是在杜春生上車時他才知道的，因為他的位階
    比較低。」、「（宋希聖知道你的行程，你找杜春生是為了
    要替林清都賄選的事情嗎？）我不知道他是否知道，但路上
    我沒有與他交談。」、「（你的意思是除了告訴他要去哪裡
    外，都沒有與他交談？）是。但我有告訴他，要到哪裡。」
    等語（見99年度選偵字第11號偵查卷第68頁、原審卷(三)第12
    0 頁），顯然被告宋希聖於駕車搭載被告曾義雄前往前揭地
    點時，是否知情所為何事，確屬有疑；衡以被告曾義雄與杜
    春生在車內交談時係有比較小聲之情，業據證人即被告曾義
    雄、杜春生於原審時證述明確（見原審卷(三)第102 頁、第12
    5 頁背面、第127 頁），依此情況研判，倘若當時被告宋希
    聖係知情，且有參與本件共同行賄之犯行，被告曾義雄與杜
    春生當時在車內自可正常交談，而無需小聲講話，避免同在
    車內之被告宋希聖聽聞，故依當時被告曾義雄與杜春生2 人
    在車內之舉措，被告宋希聖是否有參與本件共同賄選犯行，
    確實有疑。
  3.被告宋希聖於上開98年12月8 日下午駕駛副議長公務車載送
    被告曾義雄期間，被告曾義雄曾逕持被告宋希聖之手機對外
    撥打聯絡，然被告宋希聖礙於司機職位分際及情面，對於縣
    議員借用其手機使用，並無拒絕或阻擾之可能，且對於被告
    曾義雄之對外聯繫對象之通話內容，亦未刻意仔細聽聞，何
    況被告宋希聖身為司機，自應專心開車，不應分心去偷聽別
    人之交談內容，乃屬作為司機之本份，故尚難僅以被告曾義
    雄曾借用被告宋希聖之手機對外聯絡，而認定被告宋希聖亦
    成立共同賄選之共犯。
  4.又該賄款500 萬元係被告林清都自行駕駛公務車外出後回來
    ，於被告曾義雄上車後即發現置放於車內一節，前已敘及，
    倘若被告宋希聖係有參與共同行賄之行為，何以非由身為公
    務車駕駛之被告宋希聖駕車外出取得該500 萬元之賄款即可
    ？故由當時係由被告林清都自己駕車外出取該500 萬元賄款
    之舉措，與被告宋希聖若有參與該共同行賄之犯行，應該係
    由被告宋希聖駕車搭載被告林清都前往取款之情狀，並不相
    符；又被告宋希聖僅駕車搭載被告曾義雄前往案外人林玉如
    家中，以及和平國小對面與被告杜春生見面後，隨即返回議
    會之事實，業如前述，則被告宋希聖倘若有參與本件共同行
    賄犯行，依常理，身為公務車駕駛之被告宋希聖自應搭載被
    告曾義雄繼續參與後續之行賄行為，當無僅行賄2 位議員後
    即行折返議會之理，故依被告宋希聖當時中途返回議會之行
    為研判，亦難認其確有參與本件共同行賄之犯行。
  5.被告宋希聖於到達議會後，將剩餘賄款提領至副議長室，交
    給被告薛俊鵬等情，固據證人即被告曾義雄證稱明確（見99
    年度選偵字第11號偵查卷第67頁、第92頁、原審卷(三)第103
    頁），然為被告宋希聖所否認，縱使當時被告曾義雄叫被告
    宋希聖將該裝有剩餘賄款之袋子拿到副議長室，然其並未告
    訴被告宋希聖所提之錢是什麼錢，亦據證人即被告曾義雄證
    稱明確（見原審卷(三)第118 頁背面），則被告宋希聖縱有提
    該裝剩餘賄款賄款之袋子至副議長室，其是否知悉該袋子所
    裝為金錢及該款項為賄選之款項，及是否係基於交接賄款為
    之，亦屬有疑。甚且，倘若被告宋希聖於被告杜春生上車及
    交付、收受賄款後，已查知被告曾義雄當時係在行賄被告杜
    春生，且亦知其嗣後提至副議長室係屬裝有行賄剩餘之賄款
    ，但依其身為議會最基層之司機情況下，衡情，被告宋希聖
    於當下亦僅能繼續執行屬於司機職務之工作，自無任意將被
    告曾義雄或該輛公務車丟下而自行離去之理，且如既知放置
    於車內之金錢係屬剩餘之賄款，若能迅速將該此剩餘賄款帶
    離其平日所駕駛之公務車，因此脫離與該賄選行為有關之物
    品置於車內，而免去自身之麻煩，對其自無任何不利之處，
    則被告宋希聖於斯時將之提至副議長室，亦難認係基於參與
    行賄之意思所為，故以被告宋希聖有搭載被告曾義雄前往行
    賄，以及其後有將該剩餘賄款之行為提至副議長之行為，即
    認被告宋希聖係有涉犯前揭犯行，確屬遽然。
  6.至被告宋希聖於偵查、原審及本院審理時之供述及證述，固
    均否認有500 萬元賄款在車內，亦未見到被告曾義雄與杜春
    生有交付賄款之過程，亦未有提領任何金錢至副議長室之過
    程，均業如前述，惟其本身即為本案之被告，在為免自身經
    法院判處罪刑之情況下，亦難苛求被告宋希聖會為真實之供
    述及證述。況且，被告宋希聖身為議會最基層之司機，尚有
    其職場上之考量，若為真實之證述，當有招致他人（上級）
    受刑事處罰之可能，故在其自身利益之考量下，若能同時免
    於得罪他人，被告宋希聖為前揭於本案所為不符真實之供述
    及所證言，亦屬人之常情。
  (二)被告潘淑真、黃明榮、邱名璋部分：
  1.證人即被告曾義雄固於偵查、原審時證述：被告潘淑真、黃
    明榮、邱名璋3 人確有分別於前揭時、地收受被告曾義雄所
    交付之賄款50萬元等情（見99年度選偵字第11號偵查卷第64
    頁至第66頁、第93頁、原審卷(三)第104 頁至第106 頁），然
    證人即被告曾義雄於本案於偵查之初陳稱：行賄之對象並未
    包含被告潘淑真、黃明榮、邱名璋3 人等語（見98年度選他
    字第321 號偵查卷卷(一)第119 頁至第122 頁、99年度選偵字
    第11號偵查卷第23頁至第25頁），況且，當日證人即被告曾
    義雄曾撥打電話或與之接觸之人，尚有案外人即議員唐玉琴
    、李冀香、黃斯平、張榮志、林顯水等人，業據證人曾義雄
    證稱明確（見99年度選偵字第11號偵查卷第78頁至第81頁）
    ，復有證人即被告曾義雄前揭行動電話門號0000000000號於
    98年12月8 日下午通聯之紀錄在卷可查（見98年度選他字第
    321 號偵查卷卷(二)第272 頁、第273 頁），足見證人曾義雄
    並非證稱當時與其有電話聯絡或接觸之人均有收受賄賂，為
    何被告曾義雄供稱被告潘淑真、黃明榮、邱名璋3 人為其交
    付賄賂之人，實有探討之必要。
  2.證人即被告曾義雄與被告潘淑真係互相熟識，且無恩怨及糾
    紛，與被告黃明榮、邱名璋2 人亦無恩怨及糾紛，業據被告
    潘淑真、黃明榮、邱名璋3 人於原審時自陳在卷（見原審卷
    (三)第146 頁、第149 頁、第151 頁背面），原則上，被告曾
    義雄當無故意誣指被告潘淑真、黃明榮、邱名璋3 人之動機
    ，但被告潘淑真、黃明榮、邱名璋3 人均為民進黨籍，被告
    曾義雄為國民黨籍，分屬不同之政黨，且被告邱名璋與曾義
    雄係屬同選區，2 人平日即處於競爭對立之處境，豈能因平
    日無任何恩怨、糾紛，即可排除在被告曾義雄發現檢警掌握
    眾多事證，為確保與自己友好議員被查獲，降低本件賄選事
    件對其之衝擊，而將將責任推給平日即為對手之同選區他黨
    候選人即被告邱名璋之可能性，以及他黨候選人即被告潘淑
    真、黃明榮之可能，若無法排除此可能性，又如何單憑彼此
    間無具體恩怨及糾紛，即斷定證人曾義雄上開證述具備憑信
    性而可採？
  3.被告曾義雄於98年12月8 日與被告潘淑真、黃明榮、邱名璋
    3 人接觸前，曾先以電話與其等聯絡，除據被告潘淑真、黃
    明榮、邱名璋3 人供承不諱外（見98年度選他字第321 號偵
    查卷(一)第225 頁、第265 頁、卷(二)第50頁、第58頁、第84頁
    、原審卷(三)第146 頁背面、第149 頁背面、第152 頁背面）
    ，並據證人黃明榮之女兒黃淑貞證述屬實，亦有被告曾義雄
    行動電話門號0000000000號於當日之通聯紀錄在卷可查（見
    98年度選他字第321 號偵查卷(二)第269 頁、第270 頁），自
    堪認定，則若當時證人曾義雄僅係分別如被告潘淑真所辯稱
    ：伊係與被告曾義雄閒聊，雖有談論議長選舉之事，但沒有
    談論什麼，前後不到5 分鐘等情（見原審卷(三)第146 頁背面
    、第147 頁），另如被告黃明榮所辯稱：被告曾義雄僅停留
    2 、3 分鐘，並詢問議長的相關問題等情（見原審卷(三)第15
    0 頁），再如被告邱名璋所辯稱：不記得被告曾義雄說什麼
    ，亦不記得有特定主題，僅見面約幾分鐘等語（見原審卷(三)
    第152 頁背面、第153 頁），何以被告曾義雄要如此大費周
    章地前往該處與被告潘淑真等3 人見面？參之證人曾義雄於
    偵查中證稱：98年12月8 日晚上我有與張榮志以手機聯絡2
    次，有與張榮志碰面，但一下子就離開了等語（見98年選他
    字第321 號卷(一)第20頁至第21頁），可見證人曾義雄於98年
    12月8 日晚上除與被告潘淑真、黃明榮、邱名璋見面外，亦
    曾與縣議員張榮志見面，是否當晚與曾義雄見面者，均應以
    相同之評價來看待，否則，為何僅以證人曾義雄之證詞作為
    論罪唯一之依據。
  4.本件經檢察官送請法務部調查局對被告潘淑真為測謊，經該
    局採用「控制問題法」、「混和問題法」對被告潘淑真施以
    鑑定後，被告潘淑真就所稱「本案曾義雄未替林清都交付給
    其50萬賄選的錢」之問題，呈現情緒波動反應，經研判有說
    謊之情，亦有法務部調查局99年3 月10日調科參（南）字第
    09900091860 號測謊報告書暨測謊鑑定過程參考資料在卷可
    參（見98年度選他字第321 號偵查卷(二)第5 頁至第15頁），
    然此測謊結果，是否即可認定被告潘淑真是否有收受被告曾
    義雄所交付之50萬元？然查被告潘淑真患有胃潰瘍、12指腸
    潰瘍，曾因子宮肌瘤分別在寶建醫院、劉榮一婦產科就醫，
    且當時議長林清都、曾義雄雙雙在押，被告心理上受高度強
    制，不免緊張，而被告測謊前一天睡眠時間僅3 ～4 小時，
    而觀之測謊之問題『(1)妳叫潘淑真嗎？(2)妳住在內埔嗎？(3)
    本案曾義雅有替林清都交付給妳50萬賄選的錢嗎？(4)妳有結
    過婚嗎？(5)妳有偷過東西嗎？』等極為簡單，因此自難以測
    謊報告遽認被告潘淑真有收受賄款投票之犯行。
  5.檢方並未在被告潘淑真住居所查扣任何50萬元，也未在其銀
    行、郵局帳戶查出被告確已取得賄款50萬元之證據，且證人
    曾能傑、涂昆源均於原審100 年4 月19日審理時結證稱：我
    們均為被告潘淑真之友人，當時我們係在該處休息喝飲料或
    喝茶，並未見到曾義雄當時有攜帶任何東西，亦未見曾義雄
    有將50萬元現金放在車上，也未見到被告潘淑真的衣服或褲
    子鼓鼓的，亦未見到被告潘淑真有拿1 包錢下車等語（見原
    審卷(四)第148 頁背面、第149 頁、第152 頁），且依卷附相
    片所示（見原審卷(五)第159 頁至第163 頁），證人曾能傑、
    涂昆源於98年12月8 日下午係與潘淑真同坐在屏東縣農會休
    閒小站（裡面附設投幣式卡拉OK）喝飲料，該休閒小站為露
    天棚架，四週並無遮蔽，而被告潘淑真與曾義雄談話處，又
    僅距該休閒小站10公尺，因此證人曾能傑、涂昆源2 人得以
    確切觀察潘、曾之動態舉止，況且50萬元紙鈔之體積不小，
    無法塞入衣、褲口袋，必須以紙袋包裝，僅能拿在手上，倘
    被告曾義雄有將50萬元放在副駕駛座上，必為證人曾能傑、
    涂昆源所發現，何況證人曾能傑證稱：車上窗戶關上且上鎖
    ，那天曾義雄並沒有坐到我的車上副駕駛座上並放50萬元現
    金，他與潘議員說完話就走了，沒有靠近我的車子等語（見
    原審卷(四)第148 頁背面、第150 頁背面），足證證人曾義雄
    上開所述不實。
  6.證人即被告黃明榮之女黃淑貞證稱：我並未看到曾義雄有攜
    帶任何東西，以及拿東西給被告黃明榮等語（見98年度選他
    字第321 號偵查卷(二)第75頁正反面、原審卷(三)第233 頁背面
    ），但證人黃淑貞於原審100 年4 月7 日審理時另結證稱：
    我不知道被告曾義雄與黃明榮有無聊天，我到家後，就到廚
    房拿飲料到客廳，我就出去了等語（見原審卷(三)第232 頁）
    ，且證人曾義雄證稱：錢是夾在腋下等語（見99年度選偵字
    第11號偵查卷第66頁、第93頁、原審卷(三)第120 頁），證人
    黃淑貞雖係被告黃明榮之女兒，且其並非始終在場，但當時
    與曾義雄最早接觸，以及除被告黃明榮外，當時唯一與曾義
    雄有接觸的，則為證人黃淑貞，證人黃淑貞於引導曾義雄進
    入屋內後，曾經從廚房拿飲料到客廳，有再次看到曾義雄，
    因此對於曾義雄是否有攜帶任何東西進入屋內，以當時屋內
    之燈光、環境，在極短暫之時間內即能清楚看見，況且50萬
    元現金之體積非小，不論係曾義雄拿在手上，或夾在腋下，
    均可清楚看到，故不得因證人黃淑貞係被告黃明榮之女兒，
    即認定其所為上開證述有偏袒迴護被告黃明榮之嫌，至證人
    黃淑貞並非始終在場，並無礙於其對當時情況之瞭解，可見
    證人曾義雄所述有將50萬元現金夾在腋下再交付50萬元給被
    告黃明榮一節，除證人曾義雄之片面證述外，並無其他積極
    證據足以佐證。
  7.另證人即被告曾義雄證稱：「我在邱名璋車子裡面停留不到
    30秒，邱名璋當時沒有講什麼話」、「我沒有向他講任何話
    ，他也沒有向我講任何話」、「我與他見面不到30秒，我進
    他的車就將錢放著」等語（見99年度選偵第11號偵查卷第65
    頁、第93頁、原審卷(三)第106 頁），惟當時被告曾義雄又證
    稱：「我向邱名璋說副議長林清都要我轉送50萬元給他，我
    們認為他有自知之明」、「我把錢交給邱名璋並向他說這是
    副議長林清都要選議長的錢」、「議長的事麻煩」等語（同
    上卷宗及頁數），然證人曾義雄與被告邱名璋並不認識，亦
    不知邱名璋擔任議員之時間有多久，擔任議員後在公事上2
    人並未合作，亦無任何交集等情，亦據證人曾義雄於原審10
    0 年3 月31日審理時結證明確（見原審卷(三)第121 頁正反面
    ），證人曾義雄既與被告邱名璋不認識，亦無交集，且2 人
    又分屬不同黨籍，豈有可能不先加以調查、瞭解、試探之後
    ，再著手實施行賄，卻在電話相約見面後，在見面不到30秒
    鐘之時間內即交付50萬元現金向被告邱名璋行賄，此舉不僅
    與常理有違，且有將自己行賄行為曝光之危險，此應非擔任
    過4 屆縣議員之曾義雄所會有之舉動，況且，依據證人曾義
    雄前開所述「我沒有向他講任何話，他也沒有向我講任何話
    」、「我在邱名璋車子裡面停留不到30秒，邱名璋當時沒有
    講什麼話」、「我與他見面不到30秒，我進他的車就將錢放
    著」等語，此舉亦與賄選之模式有異，且證人曾義雄先後證
    述不一，且所述與常情不符，尚難採信。參以被告曾義雄於
    當日晚上6 時許離開被告黃明榮住處後，之後聯絡被告邱名
    璋，並於同晚8 時許與被告邱名璋見面，見面過程不到30秒
    ，由通聯紀錄可知，曾義雄與被告邱名璋係晚上7 時50分聯
    絡，足見曾義雄於當晚6 時許離開被告黃明榮家後，至聯絡
    被告邱名璋期間有1 個多小時之時間，期間其尚有與潘連周
    、林顯水、潘長成、盧同協聯絡，曾義雄既有與該些人聯絡
    ，自有與彼等見面之可能，但此情證人曾義雄於警詢、偵查
    、審理時卻從未提及，足見證人曾義雄有隱瞞部分事實，故
    其證詞之可信性確實值得懷疑，不得盡信。
  8.證人即屏東縣縣長曹啟鴻於本院100 年10月31日審理時結證
    稱：「98年12月5 日開票當天，我有邀請民進黨黨籍的當選
    議員到官邸去開會，這個幾乎是慣例，我當第一任縣長時還
    不知道任何的情況，當天就有人趕快提醒我，要邀請當選的
    議員到官邸來，我連任時就有邀請他們來，一方面是恭喜，
    一方面是交換黨團的溝通，聽取他們對於將來議事運作的看
    法，其中也包括對於議長人選他們有什麼看法都有討論到，
    印象中後來全部民進黨當選之縣議員都到了，有最後到的大
    概都（晚上）12點多了。」、「當天開會就議長人選部分有
    交換意見，我把我的心聲說給議員聽，我表達我的看法，希
    望他們先暫時不要去答應任何人，我希望大家暫且不要作任
    何結論，我年紀都比他們大，過去我們執政的很痛苦，我們
    還有一段時間，是不是他們不要去答應任何人，我們能否看
    情況來作決定，我的印象是當時黨團願意聽取縣長的建議，
    留給縣長來建議，當時的結論是這樣，有形成共識，就是人
    選就聽從我的建議，當時沒有把特定人選決定出來，當時還
    有很多傳言，應當很後面，我們才決定議長要支持的人選，
    但時間沒辦法確定。我建議這個議長人選之後，有告知民進
    黨黨團的成員，我們就是支持林清都來選議長，他們也同意
    。」等語（見本院卷(二)第185 頁背面至第187 頁背面），且
    99年2 月25日第16屆民進團屏東縣議會黨團會議決議：「
    議長人選：全力支持林清都議員為縣議長人選；副議長：
    尊重議長當選人的推薦；請黨團成員依黨團決議執行職務
    ，未配合者，依黨紀處理」，並有被告潘淑真所辯稱之另有
    3 個方案，亦有其所稱之提出自己投給自己之方案等情，此
    有民主進步黨屏東縣黨部99年12月1 日民屏13字第99072 號
    函暨所附第16屆屏東縣議會黨團會議紀錄在卷可稽（見原審
    卷(二)第125 頁至第127 頁），當時民進黨團已有默契支持林
    清都，且於99年2 月25日為此決議。被告林清都積極參選議
    長，對此政治氣氛亦應有所了解，是以實無透過國民黨之曾
    義雄對民進黨籍縣議員即被告潘淑真、黃明榮、邱名璋等3
    人行賄之必要。
  9.綜上所述，足見被告潘淑真、黃明榮、邱名璋3 人所辯，尚
    可採信。而證人曾義雄所述向被告潘淑真、黃明榮、邱名璋
    3 人分別交付賄賂等情，除證人曾義雄之片面指訴外，並無
    其他積極佐證，何況證人曾義雄先後所述不一，亦不足採。
    此外，本院並查無其他積極證據足以證明被告潘淑真、黃明
    榮、邱名璋3 人有收受賄賂之犯行，自難僅憑證人曾義雄先
    後所述不一之證詞，遽以採信。被告潘淑真、黃明榮、邱名
    璋被訴收受賄賂罪自屬不能證明。
  (三)被告連正勝部分：
  1.被告連正勝收受被告曾義雄交付賄款之前，曾告知其妻簡寶
    玉，表示有一些事與簡寶玉商量，是安全的問題，他們先同
    意，明天再請人處理這件事情，後來簡寶玉有看到被告曾義
    雄拿出1 包東西放在沙發上之情，此業據證人即簡寶玉於原
    審100 年4 月19日審理時證稱明確（見原審卷(四)第154 頁）
    ，互核事後被告連正勝向渠等詢問退款事宜之證人潘裕隆於
    原審100 年4 月19日審理時結證稱：「（他找你時，有無提
    到什麼事情？）他談到說，就是議長選舉的事情，提到說，
    曾議員有放1 包東西放在他家，他想拿去還，不知道怎麼辦
    。」、「（他有無提到那包是什麼東西？）有。50萬元。」
    、「（為何他要還？）他那時有點擔心，就是怕選舉完後，
    有人被帶走的事情發生，他想去還錢，但覺的不安心。」、
    「（他有無說，他為何會收到50萬元？）他說，因為曾議員
    有去找他談，走的時候，有一個東西放在他那裡，他擔心選
    舉完後會被人帶走。」、「（你剛提到，有人被帶走，這是
    什麼意思？）就是以前選舉風氣不好，就是不要讓他跑票，
    就限制其行動之類的。」等語（見原審卷(四)第157 頁正反面
    、第158 頁），以及證人周典論於原審100 年4 月19日審理
    時結證稱：「（連正勝有無提到當時為何要收錢？）我有問
    ，他有說，他害怕，他有與他太太商量，是否先將錢收下，
    之後再還錢給曾義雄，因為他怕會發生事情。」、「（他有
    無說會害怕發生什麼事情？）因為以前選舉都會發生事情，
    所以他才會心生畏懼。」等語（見原審卷(四)第159 頁正反面
    ），顯然被告連正勝前揭係因為安全上之問題，故暫予收受
    賄款之辯稱，並非毫無所據。再者，被告連正勝嗣後確實亦
    將該50萬元之賄款退還被告曾義雄一節，業如前述，由此益
    足徵被告連正勝應無收受該筆賄款之主觀犯意甚明。
  2.至證人曾義雄雖於偵查中證稱：當時被告連正勝有問伊一票
    多少錢等語，且被告連正勝於警詢、偵查中均未提及當時有
    安全考量問題云云，公訴人上訴意旨，因此認定被告連正勝
    有收受賄路之犯意。然被告連正勝否認當時有問曾義雄一票
    多少錢之情，如被告連正勝確有收受賄賂而為一定投票選舉
    議長之犯意，則在被告曾義雄於98年12月8 日夜間12時許交
    付50萬元賄款至被告連正勝家中時，並無其他人在場，如曾
    義雄不對外提及，應無人知悉此事，縱日後果真提及，被告
    連正勝亦大可否認即可，又何需急於找尋屏東縣議員潘裕隆
    、議長周典論等人商討如何退款之事，並由其等請求涂榮昌
    陪同前往退款，以便日後有證人可資證明，可見被告連正勝
    確無本件收受賄款之犯意。至被告連正勝於警詢、偵查中雖
    均未提及當時有安全考量問題，但一般人突然碰到事情而接
    受訊問，是否能在第一時間將事情之始末清楚說明，或許因
    緊張而忘記，事後回想事情之經過，而慢慢回憶起實際事由
    ，此亦為人之常情，尚難以此而認定被告連正勝並非因安全
    考量而暫時收下該50萬元賄款。
  3.公訴意旨固指稱被告連正勝於收受賄款後，係經人建議後，
    心覺不妥，始擬為歸還該筆賄款，惟究係何人，並未據公訴
    意旨指明，復無該部分之證據資料在卷可查，故被告連正勝
    是否係經人建議後，始心覺不妥，而歸還該筆賄款，自屬有
    疑。然當時係被告連正勝主動詢問潘裕隆退款事宜，嗣潘裕
    隆再尋求周典論之意見，而潘裕隆及周典論於被告連正勝告
    知上情前，均不知情有賄選乙事等情，亦據證人潘裕隆於原
    審100 年4 月19日審理時證述明確（見原審卷(四)第157 頁、
    第158 頁），故當時應係被告連正勝主動前往尋求潘裕隆及
    周典論2 人協助還款事宜，並非如公訴意旨前揭所指，應堪
    認定。
  4.至被告連正勝有關當日收受該筆賄款後，有無將之打開，以
    確認該包東西為何物，被告連正勝係供陳：那時很晚了，我
    準備要睡覺了，所以沒有打開，是隔天我才知道等語（見原
    審卷(三)第131 背面），核與證人簡寶玉證稱：當時被告連正
    勝有當知該包東西係錢等語（見原審卷(四)第155 頁），係有
    不同，惟如前述，人之記憶有限，常隨時間之經過而有所遺
    忘，故被告連正勝此部分所供，與其妻即證人簡寶玉所為證
    言，縱有所不同，亦難為被告連正勝不利之認定。
  (四)被告林亞部分：
  1.證人即被告曾義雄於99年12月9 日向被告林亞行賄時，被
    告林亞當時係不要收賄，且被告林亞退錢時，係表示她
    真的不需要這筆錢，她不要錢之情，業據證人曾義雄於偵查
    及原審100 年3 月31日審理時證述明確（見99年度選偵第11
    號偵查卷第68頁、原審卷(三)第123 頁）；而於99年12月9 日
    下午約6 時許，被告林亞確曾向任職國民黨屏東縣黨部擔
    任第3 組組長之黃文政表示，她與被告曾義雄見面，曾義雄
    要她支持林清都，她說她會支持，但曾義雄有給她1 包東西
    ，她不願意接受，但曾義雄硬將該東西塞給她，並請求黨部
    介入退還給曾義雄，嗣於翌日即99年12月10日下午某時，黃
    文政有拒絕幫被告林亞將錢交還曾義雄，亦據證人黃文政
    於原審100 年4 月19日審理時證述明確（見原審卷(四)第160
    頁背面、第162 頁背面）。是依上開2 位證人所證，被告林
    亞於當時確應無收受該筆賄款之主觀犯意甚明。
  2.公訴意旨固亦指稱被告林亞於收受賄款後，係經人建議後
    ，心覺不妥，始擬為歸還該筆賄款，惟究係何人，並未據公
    訴意旨指明，復無該部分之證據資料在卷可查，故被告林亞
    是否係經人建議後，亦屬有疑；而當時被告林亞係主動
    告知黃文政上情，並請黃文政處理退款事宜，則亦據證人黃
    文政於原審100 年4 月19日審理時證稱明確（見原審卷(四)第
    160 頁背面），故並無公訴意旨所指之上開情事。
  3.公訴人上訴意旨以「被告林亞果未收款，問心無愧，為何
    不在偵查過程中即將此事講清楚，直至99年4 月始供出本案
    始末情形云云」。然本案牽涉之層面深廣，且易遭他人誤會
    或不當聯想，況如公訴人迄今仍據被告林亞曾任由薛俊鵬
    將紙袋暫擱置於桌上，執認被告林亞涉有賄選罪責，因此
    ，被告林亞唯恐其有誤會而陳詞傷及他人，故暫時對此過
    程未加以陳述，此亦為人之常情，且亦無證據足證被告林亞
    未於初始供出本案始末即有收受賄款之意。又被告林亞
    係於98年12月10日即將暫時擱置於其桌上之紙袋送至副議長
    室，至99年3 月18日檢察官訊問時，已隔數月之久，不論被
    告林亞立即供出始末，或未供出始末，均與被告林亞於
    98年12月9 日當下有無收受賄款之意無任何關係，因此，公
    訴人據此認被告林亞於98年12月9 日當下有無收受賄款之
    意，顯有誤會。
  4.公訴人上訴意旨又以「被告林亞果未將賄款之事告知其配
    偶，為何要將此事告知證人黃文政，且警詢、偵查中從未提
    及將此事告知黃文政之情形，而主張證人黃文政係事後迴護
    被告林亞之詞云云」。但查：證人黃文政並非被告林亞
    之一般友人，而係國民黨屏東縣黨部擔任第3 組組長，被告
    林亞既為國民黨員，尋求黨部代為退還系爭紙袋予同為國
    民黨員之曾義雄，此與常情並無不合，但因黃文政於98年12
    月10日表示黨部不宜介入，被告林亞復尋無代為歸還之適
    合人選後，只好自行退還，職是，被告林亞將此事告知黃
    文政，與經驗法則並無相違背；而被告林亞之配偶並非政
    治人物，復無能力代被告林亞處理政治事宜，被告林亞
    是否有必要告知配偶，徒增配偶之煩惱，亦有疑義，準此，
    公訴人之主張顯非必然而有據；參以黃文政身為國民黨屏東
    縣黨部擔任第3 組組長，深知作證即負有據實陳述之義務，
    豈會為了黨員，甘冒犯偽證罪之風險，況且被告林亞與黃
    文政於98年12月9 日、10日，確有數通聯絡電話附卷足資佐
    證，若非被告林亞請求黃文政代為處理此事，所談又係何
    事？是公訴人空言指摘證人黃文政係事後迴護被告林亞之
    詞，並無理由。
六、綜上所述，被告宋希聖是否確有該當共同賄選之犯行，尚無
    足夠之證據予以證明，本院認為實仍存有合理之懷疑，容未
    到達確信其為真實之程度，而被告潘淑真、黃明榮、邱名璋
    並無收受賄賂之證據，被告連正勝、林亞2 人並無受賄之
    犯意，均前已敘及。此外，檢察官復未提出其他積極證據，
    資以證明被告宋希聖、潘淑真、黃明榮、邱名璋、連正勝、
    林亞等6 人確有公訴意旨所指之犯行，該部分犯罪不能證
    明，揆諸首揭法律規定與說明，自應為被告宋希聖、潘淑真
    、黃明榮、邱名璋、連正勝、林亞等6 人均為無罪判決之
    諭知。
七、原判決就被告潘淑真、黃明榮、邱名璋部分，未予詳查，遽
    為被告3 人論罪科刑之判決，尚有未恰。被告潘淑真、黃明
    榮、邱名璋上訴意旨，亦執此指摘原判決該部分不當，為有
    理由，公訴人上訴意旨，則以原審量刑過輕為由，指摘原判
    決該部分不當，則無理由，然本件既不能證明被告潘淑真、
    黃明榮、邱名璋3 人有收受賄賂之犯行，自應由本院將原判
    決關於被告潘淑真、黃明榮、邱名璋部分均予以撤銷，並另
    為被告潘淑真、黃明榮、邱名璋3 人均為無罪之判決。又原
    判決就被告宋希聖、連正勝、林亞3 人部分，以不能證明
    被告宋希聖、連正勝、林亞3 人犯罪，而諭知被告3 人均
    為無罪之判決，經核並無不合。檢察官上訴意旨，仍執前詞
    ，指摘原判決該部分不當，並無理由，其中理由均詳前所述
    ，應予駁回。
據上論斷，應依刑事訴訟法第368 條、第369 條第1 項前段、第
364 條、第299 條第1 項前段、第301 條第1 項，公職人員選舉
罷免法第100 條第1 項、第2 項、第4 項、第5 項、第6 項、第
113 條第3 項，刑法第11條前段、第28條、第42條第5 項、第37
條第2 項、第74條第1 項第1 款、第2 項第4 款、第38條第1 項
第2 款，判決如主文。
本案經檢察官蔡國禎到庭執行職務。
中    華    民    國  100     年    11    月    30    日
                刑事第二庭  審判長法  官  林正雄
                                  法  官  邱明弘
                                  法  官  黃壽燕
以上正本證明與原本無異。
被告宋希聖、潘淑真、黃明榮、邱名璋、連正勝、林亞均不得
上訴；其餘被告及檢察官如不服本判決應於收受本判決後10日內
向本院提出上訴書狀，其未敘述上訴理由者，並得於提起上訴後
10日內向本院補提理由書狀（均須按他造當事人之人數附繕本）
「切勿逕送上級法院」。
中    華    民    國  100     年    11    月    30    日
                                  書記官  戴志穎
附錄本判決論罪科刑法條：
公職人員選舉罷免法第100 條：
直轄市、縣（市）議會議長、副議長、鄉（鎮、市）民代表會主
席及副主席之選舉，對於有投票權之人，行求期約或交付賄賂或
其他不正利益，而約其不行使投票權或為一定之行使者，處3 年
以上10年以下有期徒刑，得併科新臺幣2 百萬元以上2 千萬元以
下罰金。
前項之選舉，有投票權之人，要求期約或收受賄賂或其他不正利
益，而許以不行使其投票權或為一定之行使者，亦同。
預備犯前二項之罪者，處1 年以下有期徒刑。
預備或用以行求期約或交付之賄賂，不問屬於犯人與否，沒收之
。
犯第二項之罪者，所收受之賄賂沒收之。如全部或一部不能沒收
時，追徵其價額。
犯第一項、第二項之罪，於犯罪後6 個月內自首者，減輕或免除
其刑；因而查獲候選人為正犯或共犯者，免除其刑。在偵查中自
白者，減輕其刑；因而查獲候選人為正犯或共犯者，減輕或免除
其刑。